ACORDAO-COMPLETO-2517154

ACÓRDÃO 8755/2022 ATA 43/2022 - SEGUNDA CÂMARA

VISTOS, relatados e discutidos estes autos de representação de autoria do Subprocurador Geral Lucas Rocha Furtado, noticiando irregularidades na Casa da Moeda consistentes na sobreposição de interesses particulares ao interesse público, com ofensa aos princípios constitucionais da legalidade, da impessoalidade, da moralidade e da eficiência, na nomeação de Saudir Luiz Filimberti e Jimmy Bariani Koch para cargos em comissão pelo então presidente, Eduardo Zimmer Sampaio,
ACORDAM os Ministros do Tribunal de Contas da União, reunidos em sessão da Segunda Câmara, ante as razões expostas pelo Relator, em:
9.1. conhecer da representação, com fundamento nos arts. 235 e 237, inciso VII, do Regimento Interno deste Tribunal, e considerá-la parcialmente procedente;
9.2. dar ciência ao presidente da Casa da Moeda de que a nomeação de Saudir Luiz Filimberti para ocupar o cargo de Diretor de Inovação infringiu o art. 17 da Lei 13.303/2016, uma vez que o nomeado não comprovou o atendimento aos requisitos de qualificação previstos no mencionado dispositivo, podendo situações semelhantes ensejar a aplicação de multa por parte deste Tribunal, com fulcro no art. 58, inc. II, da Lei 8.443/1992;
9.3. comunicar esta decisão à Casa da Moeda e ao representante.

Representação do Subprocurador-Geral Lucas Furtado, noticiando irregularidades na nomeação de  Saudir Luiz Filimberti e Jimmy Bariani Koch para cargos em comissão na Casa da Moeda pelo então presidente da entidade, Eduardo Zimmer Sampaio.

Segunda Câmara

Casa da Moeda do Brasil.

3. Interessados/Responsáveis: não há.

13.1. Ministros presentes: Antonio Anastasia (na Presidência), Aroldo Cedraz e Bruno Dantas (Relator).
13.2. Ministro-Substituto convocado: Marcos Bemquerer Costa.

BRUNO DANTAS

Trata-se de representação protocolada pelo Subprocurador Geral Lucas Rocha Furtado, noticiando irregularidades na Casa da Moeda consistentes na sobreposição de interesses particulares ao interesse público, com ofensa aos princípios constitucionais da legalidade, da impessoalidade, da moralidade e da eficiência, na nomeação de Saudir Luiz Filimberti e Jimmy Bariani Koch para cargos em comissão pelo então presidente, Eduardo Zimmer Sampaio.
2.	Segundo o representante, Eduardo Zimmer Sampaio havia alterado normas relativas ao teletrabalho na Casa da Moeda e destituído membros do Comitê de Elegibilidade da entidade para permitir a nomeação de seus amigos próximos, Jimmy Bariani Koch e Saudir Luiz Filimberti, para os cargos em comissão de assessor e de diretor de inovação. 
3.	Para respaldar suas alegações, o representante transcreve notícia veiculada no jornal "Folha de São Paulo" na qual se afirma que Jimmy Bariani Koch era amigo e advogado da empresa da família de Eduardo Sampaio e que o ex-presidente teria alterado normas relativas ao teletrabalho para permitir que o nomeado pudesse exercer suas atividades à distância, pois morava em local diferente da sede da empresa. Cita, também, outra reportagem, relatando que Eduardo Sampaio teria alterado os integrantes do Comitê de Elegibilidade da Casa da Moeda para nomear seu amigo e vizinho, Saudir Luiz Filimberti, uma vez que ele havia sido rejeitado inicialmente pelo comitê para ocupar o cargo de diretor de inovação da entidade, por não atender os requisitos necessários ao seu desempenho.
4.	O representante argumenta que "por mais que se possa defender que é um cargo de livre nomeação e de confiança do Presidente da Casa da Moeda, a discricionariedade dessa decisão não pode ser confundida com total liberalidade de decisão". Acrescenta que "no âmbito público, não há de existir espaço para vontades particulares" e "no momento em que o presidente da Casa da Moeda nomeia advogado de empresa de sua família para a Diretoria de Compliance, bem como amigo íntimo para o cargo de Diretor de Inovação e Mercado da estatal, ao meu ver, existe clara afronta ao princípio da impessoalidade".
5.	Diante do exposto, requer que o Tribunal conheça da representação e decida pela adoção de medidas necessárias a avaliar a tomada de decisão de Eduardo Zimmer Sampaio nas escolhas de cargos de livre nomeação e confiança, em especial de Saudir Filimberti e Jimmy Koch, ante os indícios de sobreposição de interesses particulares ao interesse público, com ofensa aos princípios constitucionais da legalidade, impessoalidade, moralidade e eficiência.
6.	Ao examinar o feito, a Secretaria de Controle Externo do Sistema Financeiro Nacional (SecexFinanças) , em tom uníssono, emitiu o seguinte parecer (peças 12 a 14) :
"7. Preliminarmente, convém registrar que os Srs. Eduardo Zimmer Sampaio, Jimmy Bariani Koch e Saudir Luiz Filimberti, conforme organograma da empresa (http://servicos.casadamoeda.gov.br:9191/organograma/) , não mais exercem as funções que deram ensejo à representação.
8. O preenchimento de cargos de livre provimento e exoneração está previsto na Constituição Federal.
'Art. 37. A administração pública direta e indireta de qualquer dos Poderes da União, dos Estados, do Distrito Federal e dos Municípios obedecerá aos princípios de legalidade, impessoalidade, moralidade, publicidade e eficiência e, também, ao seguinte: (Redação dada pela Emenda Constitucional nº 19, de 1998) 
 (...) 
II - a investidura em cargo ou emprego público depende de aprovação prévia em concurso público de provas ou de provas e títulos, de acordo com a natureza e a complexidade do cargo ou emprego, na forma prevista em lei, ressalvadas as nomeações para cargo em comissão declarado em lei de livre nomeação e exoneração; (Redação dada pela Emenda Constitucional nº 19, de 1998) 
 (...) 
V - as funções de confiança, exercidas exclusivamente por servidores ocupantes de cargo efetivo, e os cargos em comissão, a serem preenchidos por servidores de carreira nos casos, condições e percentuais mínimos previstos em lei, destinam-se apenas às atribuições de direção, chefia e assessoramento; (Redação dada pela Emenda Constitucional nº 19, de 1998) (grifo nosso) 
9. Ademais, o TCU entende que os órgãos e entidades da Administração Pública podem editar normas para disciplinar o preenchimento dos cargos de livre provimento, podendo, inclusive, definir limites temporais de permanência (Acórdão 463/2018-TCU-Plenário, relator Walton Alencar) .
9.1. Além disso, no caso de empresas públicas, não é exigível lei, no sentido formal, para previsão de cargos em comissão de livre nomeação e exoneração, bem como para criação de funções de confiança e de cargos em comissão de direção, chefia e assessoramento, que podem ser previstos por decreto, observadas as normas constitucionais aplicáveis à matéria (Acórdão 8626/2013-TCU-Primeira Câmara, relatora Ana Arraes) .
10. As hipóteses trazidas aos autos dão conta da nomeação de pessoas próximas do Presidente da Casa da Moeda do Brasil. Portanto, não nos parece adequado aplicação direta da súmula vinculante, que requer uma relação de parentesco ou afinidade, mas a consideração dos fatos à luz dos princípios constitucionais e das normas que orientam o preenchimento dos cargos.
Jimmy Bariani Koch
11. Preliminarmente, convém conferir o atendimento da diligência desta Corte.
b.1) Em relação à nomeação do Sr. Jimmy Bariani Koch:
12. b.1.1.) Portaria de nomeação;
12.1. A nomeação aconteceu por intermédio da PRT.PRESI 459/2019, de 31/10/2019 (peça 8, p. 12) , para o cargo de Assessor da Assessoria da Diretoria Executiva - ASSEX, 'contratado para auxiliar a diretoria executiva em difíceis negociações coletivas de trabalho que estavam em curso' (peça 8, p. 1) .
12.1.1. É ainda juntada a PRT.PRESI 053/2020, de 6/4/2020, de exoneração do profissional, a pedido, 'após finalizar os diversos trabalhos solicitados pela diretoria' (peça 8, p. 1, 13) .
13. b.1.2.) Norma inicial de teletrabalho e suas alterações;
13.1. Foi editada a NAP-A1000/004-19, de 22/10/2019, para regulamentar 'o teletrabalho, a título de Projeto Piloto', que foi aprovada por Fábio Rito Barbosa (peça 8, p. 14-19) .
13.2. A NAP-A1000/005-19, de 1/11/2019, foi editada com a mesmo objeto da anterior e aprovada por Eduardo Zimmer Sampaio (peça 8, p. 20-24) .
14. b.1.3) estudos prévios à elaboração da norma, que indiquem a motivação e a adequação do regime de teletrabalho na empresa;
14.1. Foram fornecidos os seguintes documentos:
a. PRT.DIRIM 008/2019, de 13/8/2019, de Constituição de Grupo de Trabalho (peça 8, p. 29-30) ;
b. Proposta de Projeto Piloto de Implantação de Teletrabalho na CMB (peça 8, p. 31-32) ;
c. Relatório de Implantação das Práticas de Teletrabalho na Casa da Moeda do Brasil (peça 8, p. 33-80) ;
15. b.1.4) percentual dos empregados da Casa da Moeda em regime de teletrabalho;
15.1. Foram fornecidas tabelas demonstrando a apuração do percentual de pessoas em teletrabalho em relação ao total do quadro (peça 8, p. 82) . Ao fim de março/2020, eram 115 empregados em teletrabalho, cujas adesões ocorreram no intervalo entre outubro/2019 e março/2020. Em novembro/2019 (44 pessoas em teletrabalho) a taxa de adesão era de 2,2% e em março/2020 (44 pessoas em teletrabalho) , de 5,9%.
15.2. A programação da experiência piloto era de atender 100 trabalhadores até dezembro/2019 (78 empregados e 22 gestores) ; o número não foi alcançado, mas com as adesões no ano de 2020 a meta foi superada (115) (peça 8, p. 57-58) .
15.3. É informado que alguns trabalhadores foram colocados em trabalho remoto (espécie de teletrabalho) em março/2020, em razão da pandemia da Covid-19 e que essas pessoas não foram consideradas na apuração do percentual desse mês.
16. b.1.5) comprovação da previsão normativa da vaga e dos requisitos necessários para o seu preenchimento e análise prévia do currículo do candidato escolhido;
16.1. Segundo o Estatuto da CMB, compete ao Conselho de Administração aprovar o quantitativo de cargos em comissão e deve ser submetido à Secretaria de Coordenação e Governança das Empresas Estatais (Sest) , que fixará o limite do quantitativo (peça 8, p. 84; peça 11, p. 10) .
16.2. Conforme Nota Técnica 248/2019-MP, de 4/4/2019, juntada ao ofício 7531/2019/CGPPE-SEST/MP, de 4/4/2019 (peça 8, p. 85-94) , estão aprovados para a CMB oito cargos em comissão de livre provimento, no grupo II Cargos em Comissão de Assessoramento (item 36 da Nota Técnica) . A CMB juntou ainda quadros específicos, confirmando o aprovado pela SEST (peça 8, p. 95-96) .
16.3. A CMB não apresentou norma sobre os requisitos necessários ao preenchimento do cargo nem processo de análise prévia do currículo do candidato. Informou que a contratação ocorreu segundo 'critérios habituais de qualificação técnica e confiança'.
16.4. Currículo de Jimmy Koch: diploma de bacharel em ciências jurídicas e sociais pela Pontifícia Universidade Católica do Rio Grande do Sul, expedido em 18/8/2000; certificado de conclusão do curso de especialização em Direito do Trabalho e Direito Processual do Trabalho, expedido em 9/7/2007 (peça 8, p. 97-98) .
17. b.1.6) Código de Ética da Casa da Moeda;
17.1. O código de Ética foi juntado aos autos (peça 8, p. 100-108) ;
18. b.1.7) relação dos trabalhos realizados pelo Sr. Jimmy Bariani Koch, desde sua contratação pela Casa da Moeda até o presente momento, com descrição detalhada das atividades, períodos de realização, com juntada dos respectivos documentos que porventura comprovem tais tarefas, além de outras informações que entender pertinentes.
18.1. Foram juntados os seguintes documentos, todos constantes da peça 8.
a. Pactuação de Acompanhamento de Meta (PAM) :
i. de 31/10 a 8/11/2019 (p. 110-111) ; de 11/11 a 15/11/2019 (p. 112-113) ; de 11/11 a 15/11/2019 (p. 112-113) ; de 18/11 a 22/11/2019 (p. 114-115) ; de 25/11 a 29/11/2019 (p. 116-117) ;
ii. de 2/12 a 6/12/2019 (p. 118-119) ; de 16/12 a 20/12/2019 (p. 120-121) ; de 9/12 a 14/12/2019 (p. 122-123) ; de 21/12 a 28/12/2019 (p. 124-125) ; de 30/12 a 3/1/2020 (p. 126-127) ;
iii. de 6/1 a 10/1/2020 (p. 128-129) ; de 13/1 a 17/1/2020 (p. 130-131) ; de 26/1 a 31/1/2020 (p. 132-133) ;
iv. de 3/2 a 7/2/2020 (p. 134-135) ; de 10/2 a 14/2/2020 (p. 136-137) ; de 17/2 a 21/2/2020 (p. 138-139) ; de 27/2 a 28/2/2020 (p. 140-142) ;
v. de 2/3 a 6/3/2020 (p. 143-144) ; de 9/3 a 13/3/2020 (p. 145-146) ; de 16/3 a 23/3/2020 (p. 147) ; de 23/3 a 27/3/2020 (p. 148) ; de 30/3 a 3/4/2020 (p. 149) ; de 30/3 a 3/4/2020 (p. 149) ;
b. Documentos relacionados aos trabalhos realizados (p. 149-230) .
19. Pelas informações e documentos recebidos, entende-se que a diligência foi atendida.
Análise
20. A CMB informa que o Sr. Jimmy Koch foi contratado para auxiliar a diretoria executiva em difíceis negociações coletivas de trabalho que estavam em curso, conforme os critérios habituais de qualificação técnica e confiança (peça 8, p. 1) .
20.1. A empresa conta com oito cargos em comissão aprovados pela Secretaria de Coordenação e Governança das Empresas Estatais (SEST) , conforme registrado no item 16.2 (peça 8, p. 84-96) .
20.2. O Sr. Jimmy Koch foi exonerado do cargo em comissão, em 7/4/2020, tendo permanecido no cargo durante pouco mais de cinco meses.
21. A norma de teletrabalho foi editada poucos dias antes da nomeação e alterada por ato do Sr. Eduardo Sampaio um dia após a nomeação, em 1/11/2019, passando a não mais exigir a presença do empregado dois dias a cada semana. Essa alteração favoreceu o Sr. Jimmy que mora em Porto Alegre/RS e não precisaria se deslocar ao Rio de Janeiro/RJ para cumprir a exigência da norma (peça 8, p. 14-24) .
21.1. As alterações promovidas na norma com a edição da NAP-A1000/005-19, de 1/11/2019 (peça 8, p. 14-24) , teve o escopo de tornar possível o teletrabalho sem a obrigatoriedade de comparecimento às instalações físicas da CMB (exclusão dos itens 5.7, 5.7.1, 5.7.4, 5.7.5 e nova redação para o item 6.1.1, III) .
21.2. Menciona-se, em matéria jornalística, nota emitida pelo Diretor de Compliance Marcelo Corletto, na qual é afirmado que o Comitê de Ética fora consultado sobre a existência de impedimento, já que o indicado não mudaria o domicílio para o Rio de Janeiro/RJ porque 'não abriria mão da advocacia particular, pois não poderia abandonar seus clientes' (peça 1, p. 2) .
21.2.1. A CMB não forneceu a nota nem teceu consideração a respeito, nem mesmo para contestá-la, quando da resposta à diligência.
21.3. O Regulamento de Pessoal e de Processo Administrativo, de julho/1997, da CMB traz também algumas disposições que orientam a respeito (peça 11, p. 51-74) .
Art. 11 - Os empregos, cargos ou funções de confiança, constantes da estrutura organizacional da CMB, são acessíveis a todos os brasileiros e a eles equiparados, que preencham os requisitos exigidos por lei ao seu pleno exercício, e serão providos mediante atos de admissão, nomeação, designação, promoção e enquadramento.
 (...) 
Art. 51 - São deveres do empregado da CMB, sem distinção do emprego ou função:
I - exercer com zelo, dedicação e diligência, as suas atribuições funcionais e contratuais;
 (...) 
IV - ser assíduo, pontual, e dedicar-se exclusivamente ao trabalho, durante o expediente;
 (...) 
Art. 53 - Ao empregado da CMB é proibido:
 (...) 
VII - exercer quaisquer atividades que sejam incompatíveis com o exercício do cargo ou função e com o horário de trabalho; [destaque nosso]
21.4. Convém mencionar o Decreto 9.727, de 15/3/2019, que dispõe sobre os critérios, o perfil profissional e os procedimentos gerais a serem observados para a ocupação dos cargos em comissão do Grupo-Direção e Assessoramento Superiores - DAS e das Funções Comissionadas do Poder Executivo - FCPE.
21.4.1. Embora tenha aplicação restrita à administração pública federal direta, autárquica e fundacional, traz novas orientações sobre o preenchimento dessas funções. Nos artigos 2º a 5º, fixa critérios para preenchimento das funções. No artigo 6º, faculta à autoridade a realização de processo seletivo e no 7º declara que o desempenho no processo seletivo não gera direito à nomeação.
21.4.2. O artigo 9º contempla a hipótese de dispensa justificada dos critérios legais dos artigos 3º a 5º, em razão das peculiaridades do cargo ou do número limitado de postulantes à vaga.
21.5. O Plano de Funções Especializada e Consultivas, de novembro/2009 (PEC) , no item '3. Processo Seletivo', já contempla processo de seleção para preenchimento de cargos de função consultiva, sendo criadas duas funções (especialista e consultor) . Além das atividades rotineiras, passam a desempenhar papel consultivo e de assessoramento ao superior hierárquico (peça 11, p. 75-85) .
21.5.1. Se para funções de menor hierarquia exige-se qualificação e processo de seleção, mais razão há para que a escolha de pessoas para funções mais relevantes na estrutura organizacional seja precedida de processo transparente, objetivo, público, concorrencial para a escolha dos melhores profissionais.
21.5.2. O TCU já recomendava em 2013 por meio do Acórdão 3023/2013-TCU-Plenário, Relator Ministro-Substituto Marcos Bemquerer, para que a Secretaria de Gestão Pública e a Comissão Interministerial de Governança Corporativa e de Administração de Participações Societárias da União orientasse as unidades sob sua jurisdição sobre a necessidade de fundamentar os processos de recrutamento e seleção (internos e externos) em perfis de competências, inclusive os relativos a cargos/funções de livre provimento de natureza técnica ou gerencial, e assegurarem concorrência e transparência nos processos.
21.6. O Código de Ética, Conduta e Integridade da Casa da Moeda do Brasil aborda o exercício de atividades sem conexão com a CMB e fora do horário de trabalho, devendo observar que a atuação na estatal seja a principal e prioritária atividade profissional, conforme transcrito adiante.
17.16. Consultar em caso de dúvida a área responsável pela gestão de pessoas sobre possível conflito de interesses, sempre que vierem a desempenhar atividades fora da CMB qualquer atividade remunerada fora de seu horário de trabalho, sempre tendo, de qualquer forma, a atuação na CMB como sua principal e prioritária atividade profissional. A área de gestão de pessoas deverá orientar os consulentes quanto às ferramentas eletrônicas existentes para a referida consulta, respondendo nos prazos estipulados em normativos próprios e em lei. (destaque nosso) 
21.7. A atuação como advogado por parte do Sr. Jimmy Koch ocorreria em horário comercial a pressupor que o exercício coincidiria com a jornada de trabalho, especialmente, a representação perante o Judiciário. A colocação dessa condição de manter a atividade de advogado concomitante com o exercício de cargo na CMB (vide item 21.2) ao que parece não foi devidamente ponderada pelo Sr. Eduardo Sampaio e pela comissão de ética.
21.8. Mais uma vez, no conflito de interesses entre o empregado e a CMB, esta foi preterida em favor do Sr. Jimmy. Mesmo assim, não foi fornecida manifestação da CMB a demonstrar que apenas este senhor seria capaz de prestar o serviço demandado.
21.9. No mês de outubro/2019 apenas uma pessoa estava inscrita no teletrabalho. A Degep informa que o Sr. Jimmy Koch fora computado como empregado neste mesmo mês. É possível e esperado que seja ele a prestar teletrabalho neste mês. No caso, seria o primeiro empregado em teletrabalho, já no primeiro dia de trabalho (peça 8, p. 82) .
21.10. A CMB refuta a insinuação de que a política foi criada para um assessor específico. Convém destacar que não está em questão a política de teletrabalho e sim a retirada da exigência de comparecimento dois dias por semana, contida no item 5.7.1. da NAP-A1000/004-19, de 22/10/2019 (peça 8, p. 15) .
21.11. Além disso, a CMB informa que o comparecimento na empresa em dois dias determinados, sem necessidade de 'realização de atividades específicas que exijam sua presença', além de prejudicar a produtividade e aumentar os custos, atrai o risco de descaracterizar o regime de teletrabalho, com o consequente pagamento de horas extras.
21.11.1. Destaca-se que alegação da CMB de prejudicar a produtividade e aumentar os custos não foi demonstrada, mas é um argumento razoável. Mesmo assim, chama a atenção a alteração ter sido promovida 10 dias após a edição da norma que implantara o projeto piloto e coincidir com a contratação do Sr. Jimmy. Até então não teria ocorrido experimentação do recente modelo projetado, de modo a fornecer subsídios para a mudança normativa. Tratando-se de projeto piloto, seria razoável e esperado que as alterações da norma fossem discutidas e aplicadas após o relatório de avaliação do projeto (peça 8, p. 33-80) .
21.11.2. Nesse contexto, a precoce alteração da redação original da NAP supõe que vise a atender uma necessidade ou demanda não prevista no projeto piloto. Ao tempo da edição, não teriam cogitado de contratar alguém com domicílio fora do Rio de Janeiro, pois a norma admite até que o empregado possa mudar de Estado durante o teletrabalho mediante comunicação ao gerente imediato (item 5.7.6 da NAP) , sem prejuízo de cumprir os dois dias na empresa.
21.11.3. Mesmo que a alteração da norma do teletrabalho tenha empregado linguagem genérica e estendida a aplicação do favor a todos os empregados da CMB e que não tenha criado requisitos que favorecesse especificamente o Sr. Jimmy ou o setor ao qual estivesse vinculado, não dá para afastar a conexão entre o evento novo (contratação de Jimmy) e a alteração da norma.
22. A CMB juntou formulários de Pactuação de Acompanhamento de Meta (PAM) correspondentes ao período em que o Sr. Jimmy manteve relação contratual, para evidenciar a prestação de serviço, conforme já descrito no item 18 e respectivos subitens.
23. Ainda, a CMB informa que o Sr. Jimmy renunciou a todos os benefícios gozados pelos demais empregados da Casa da Moeda, o que lhe permitiria analisar os pleitos da empresa relacionados a retirada de benefícios sem conflito de interesses.
23.1. Essa questão, levantada pela CMB, de que o detentor de cargo em comissão, por ter renunciado a benefícios da estrutura de cargos e salários da empresa, torná-lo-ia imune a conflitos de interesse para a negociação dos termos da relação trabalhista, não nos parece procedente.
23.2. Explica-se. Uma vez contratado, o comissionado seria acolhido pelo empregador e submetido aos mesmos termos do acordo coletivo vigente, assim como os demais empregados. A não ser pela forma de ingresso e exoneração, não se vislumbra diferença em relação aos demais profissionais.
23.3. Dessa forma, o argumento parece sugerir que o comissionado não se sentiria parte da empresa e poderia atuar na defesa do empregador de forma diferente e mais vantajosa do que o profissional de carreira concursado.
23.4. De modo geral, aos empregados é deferida toda e qualquer atividade que esteja no escopo de atuação da CMB, sem que o estatuto ou o código de ética distinga função indelegável aos empregados concursados. Alguns trechos do Código de Ética demonstram não haver distinções. Tanto os não concursados (dirigentes, conselheiros, comissionados) quanto os empregados estão sujeitos ao mesmo arcabouço normativo, conforme trechos transcritos adiante (peça 8, p. 104, 105, 107) .
Capítulo IV - Das relações e atitudes dos dirigentes, dos empregados e das empregadas
17. Os dirigentes e os empregados e empregadas da CMB deverão:
...
17.4. Quando em negociações em nome da empresa ou outras atividades, sempre atuar de acordo com a lei e este Código, em especial no seu item 12, recusando, expressamente em receber qualquer vantagem ilegal ou mesmo não prevista em lei, no acordo coletivo ou em seu contrato de trabalho.
...
17.13. Quando ocupantes de função de confiança e de livre provimento, servir de exemplo aos demais empregados, jamais utilizar-se de suas funções em proveito próprio e sempre informar qualquer irregularidade, ética, disciplinar ou legal aos órgãos de controle quando da ciência da mesma imediatamente, independente de quem seja o autor ou responsável pela irregularidade.
17.14. Buscar os melhores resultados com os menores custos possíveis, abstendo-se sempre de praticarem qualquer ato de gestão ou de trabalho que claramente traga prejuízos à CMB.
...
21.1. Ficam submetidos à atuação educacional da Comissão de Ética todos os dirigentes, empregados e empregadas da CMB, e à atuação sancionatória desta Comissão de Ética apenas os empregados e empregadas da CMB, efetivos, cedidos ou de livre provimento, respeitando a atribuição da Comissão de ética Pública da Presidência da República.
23.5. Assim, pode-se cogitar interpretação diversa da CMB em relação à suposta isenção do detentor de cargo comissionado. Em razão de vínculo com o nomeante (muitas vezes anterior à nomeação) , é possível que o comissionado se sinta mais fiel e comprometido com a autoridade nomeante do que à CMB. Nessa condição, possa atuar em conflito com os interesses da empresa ou contra os melhores interesses dela.
23.5.1. Por outro lado, se todos fazem parte da estrutura da CMB, empregados e administradores, quem estaria imune ao conflito de interesses? A suposição de que administradores não teriam conflito de interesse com a empresa se basearia em quê?
23.6. Destaque-se também que a negociação coletiva de trabalho é um fenômeno recorrente na empresa regida pela CLT, cujos acordos costumam vigorar durante um ou dois anos. Logo, não se trata de evento extraordinário a justificar a contratação de alguém especializado, exclusivamente para responder à demanda. Ao contrário, a atividade faz parte da rotina das empresas privadas, tanto que existe estrutura permanente montada na CMB para execução desse mister, o Departamento Jurídico, vinculado à Diretoria de Governança, Orçamento e Finanças.
23.6.1. Se o propósito fosse imparcialidade ou neutralidade, a CMB poderia ter contratado, mesmo que por inexigibilidade, advogado especializado para executar o serviço, nos termos do art. 13 c/c 25, II, da Lei 8.666/1993, em vez de nomear conhecido para cargo de livre provimento.
23.6.2. Destaca-se que o Estatuto sofreu alterações nas Assembleias Gerais Extraordinárias, de 17/11/2020 e de 14/1/2021, passando de 94 para 134 artigos. Os arts. 129 a 132 disciplinam a exigência de processo de seleção para o preenchimento de cargo de livre provimento, o que representa providência moralizadora a fortalecer os princípios da impessoalidade e da moralidade na gestão da CMB (peça 11, p. 23-50) .
23.7. Portanto, a condição de exercente de cargo em comissão não tem poder para conferir isenção ou neutralidade, principalmente em nível mais elevado do que esperado para o profissional de carreira concursado, de modo a servir de distinção para a admissão de profissional de fora da empresa, para desempenhar função que se encontra na esfera de atribuições do profissional de direito dos quadros da CMB.
24. Nesse sentido, a precocidade na alteração da norma que regulamentava a aplicação do teletrabalho em caráter experimental coloca dúvidas, até porque foi implementada quando só tinha uma pessoa e há um dia em teletrabalho (provavelmente o próprio Jimmy Koch) .
24.1. Ainda, por que não foi esperado o 'Relatório de Implantação das Práticas de Teletrabalho na CMB' (peça 8, p. 33-80) para se promover ajustes na norma, com base na experiência avaliada entre os meses de novembro e dezembro/2019? Ajustes esses que só fariam sentido se a CMB, após avaliação e decisão sobre o projeto piloto, entendesse de tornar o teletrabalho uma ferramenta permanente.
24.2. Se a alteração tivesse ocorrido em março/2020, durante a pandemia, não despertaria ressalva. A mudança do critério permite inferir que favoreceu aqueles que não poderiam comparecer regularmente à empresa sem dificuldades. Mas todos os empregados trabalham ou trabalhavam no entorno da CMB ao tempo da edição da norma; então não criaria embaraço a eles, que antes prestavam serviços nas instalações da empresa todos os dias.
24.3. Já para o Sr. Jimmy Koch, recém-contratado e morando no Rio Grande do Sul, representaria enorme desafio. Então, sim, a mudança teria um beneficiário direto.
25. Os serviços para os quais ele foi contratado poderiam ser prestados pela área de pessoal e/ou pelo Departamento Jurídico da CMB ou ainda pela contratação de profissional por meio do procedimento de licitação ou inexigibilidade, conforme art. 30, II, da Lei 13.303/2016.
25.1. Os empregos, cargos ou funções de confiança, constantes da estrutura organizacional da CMB, são acessíveis a todos os brasileiros e a eles equiparados, que preencham os requisitos exigidos por lei ao seu pleno exercício, e serão providos mediante atos de admissão, nomeação, designação, promoção e enquadramento (Regulamento de Pessoal e de Processo Administrativo, de julho/1997, art. 11) .
25.2. Não ficou demonstrado nos autos que apenas o Sr. Jimmy Koch estaria, objetivamente, apto a ocupar o cargo, em linha com o entendimento contido no Acórdão 784/2017-TCU-Plenário, de relatoria do Ministro-substituto André De Carvalho, já que a função poderia ser desempenhada por qualquer outro brasileiro e também por empregado do quadro, in verbis:
9.4. determinar ao Ministério da Defesa que se abstenha de promover a designação de militar das Forças Armadas para a ocupação de cargo no exterior sem a demonstração da necessidade de se prover o cargo, sem a formal anuência ou a formal consulta prévia junto ao respectivo Comando da Força Singular, sem a prévia aprovação do militar em específico processo objetivo de seleção técnica, sem a prévia e objetiva avaliação da qualificação do militar para o cargo, sem a prévia fundamentação do ato de escolha do militar por meio de processo administrativo específico, sem o devido respeito ao princípio da impessoalidade, entre outros princípios e preceitos aplicáveis, e sem a observância da economicidade no dispêndio dos recursos federais, devendo atentar, assim, para o devido respeito aos princípios constitucionais da impessoalidade, da eficiência, da moralidade, da legalidade, da legitimidade e da economicidade, além dos princípios constitucionais da hierarquia e da disciplina militar, e para a necessária observância dos arts. 14, 20, § 2º, e 21, caput, da Lei n.º 6.880, de 1980, e dos arts. 18, I, 19, parágrafo único, e 20 da Lei n.º 9.784, de 1999;
25.3. O caso concreto tratado no Acórdão 784/2017 diz respeito ao preenchimento de cargo no exterior por militar, sem que fosse demonstrada a necessidade, sem prévia seleção em processo objetivo de seleção técnica, sem fundamentação e sem observância do princípio da impessoalidade, entre outros aplicáveis.
25.4. Não foram trazidos aos autos evidências de que o processo de seleção tenha se orientado com base em perfis de competências previamente elaborados, e que o procedimento observou os princípios da transparência, da motivação, da eficiência, concorrência e do interesse público.
26. É esperado que ao longo da história da CMB o setor jurídico da empresa tenha apoiado tecnicamente a área de pessoal da empresa nas negociações coletivas anteriores e que ambos desempenhem tal mister há anos.
26.1. Não é convincente a alegação de que a contratação tinha por objetivo 'difíceis negociações coletivas de trabalho' (vide item 12.1) , sem esclarecer por que os órgãos estatutários constituídos não mais seriam capazes de responder a tal demanda.
27. Pelo exposto, entende-se cabível a realização de audiência da pessoa adiante qualificada sobre os seguintes fatos:
Qualificação:
Nome: Eduardo Zimmer Sampaio
CPF XXX.203.700-XX
Cargo: Presidente da Casa da Moeda do Brasil, à época dos fatos
Endereço: Rua Primeiro de Janeiro, 150, Apto 1301, Torre 3
Bairro Três Figueiras
90470-320, Porto Alegre/RS
Telefone: 05134712100
Fato 01
28. Irregularidade: nomear pessoa sabendo que não poderia prestar serviços presenciais em dois dias a cada semana, conforme normas vigentes na CMB, que ele não alteraria o domicílio de Porto Alegre/RS para o Rio de Janeiro/RJ para cumprir a jornada de trabalho e que acumularia a atividade na Casa da Moeda do Brasil com a atividade da advocacia privada.
28.1. Conduta: nomear o Sr. Jimmy Bariani Koch para o Cargo em Comissão de Assessor, do Grupo II - Funções de Assessoramento, por meio da Portaria PRT.PRESI 459/2019, 31/10/2019, sabendo que ele não alteraria o domicílio de Porto Alegre/RS para o Rio de Janeiro/RJ, que foi objeto de consulta perante a Comissão de Ética, e que não prestaria serviços presenciais, na forma disciplinada pela CMB.
28.2. Nexo de Causalidade: a edição da Portaria PRT.PRESI 459/2019, 31/10/2019, e o domicílio do Sr. Jimmy Bariani Koch em Porto Alegre/RS estabelece a conexão entre a conduta e a irregularidade.
28.3. Culpabilidade: É razoável afirmar que era exigível do gestor conduta diversa daquela que adotou, vez que tinha ou deveria ter conhecimento: (a) da relação de amizade com o nomeado; (b) de que o nomeado não mudaria o domicílio para o Rio de Janeiro/RJ; (c) da consulta formulada ao Comitê de Ética sobre o exercício da advocacia privada simultaneamente com o cargo na CMB; (d) de que a manutenção da norma de teletrabalho impediria a prestação dos serviços presenciais e evidenciaria a irregularidade da contratação; (e) da não aplicação de processo de recrutamento que tivesse se orientado com base em perfis de competências previamente elaborados e com observância dos princípios da transparência, da motivação, da eficiência, concorrência e do interesse público.
28.4. Dispositivo violado: Constituição Federal (art. 37; princípios da moralidade, da impessoalidade, da legalidade) ; Lei 9.784/1999 (art. 20) ; Lei 13.303/2016 (arts. 6º) ; Regulamento de Pessoal e de Processo Administrativo da Casa da Moeda do Brasil, de julho/1997 (arts. 11; 51, incisos I e IV; 53, inciso VII) ; Código de Ética, Conduta e Integridade da Casa da Moeda do Brasil (itens 17.13, 17.16) ; Acórdão 3023/2013-TCU-Plenário, Relator Marcos Bemquerer; Acórdão 784/2017-TCU-Plenário, Relator André De Carvalho.
Fato 02
29. Irregularidade: alterar norma interna (plano piloto) oito dias após a edição e um dia após a posse do Sr. Jimmy Bariani Koch para tornar viável, por parte deste, o exercício da função de assessor, haja vista estar o nomeado domiciliado em Porto Alegre/RS e estar obrigado a comparecer dois dias em cada semana na cidade do Rio de Janeiro/RJ.
29.1. Conduta: Firmar a NAP-A1000/005-19, de 1/11/2019, para alterar a NAP-A1000/004-19, de 22/10/2019 (exclusão dos itens 5.7, 5.7.1, 5.7.4, 5.7.5 e nova redação para o item 6.1.1, III) , de forma a suprimir a exigência de comparecimento às instalações físicas da CMB em dois dias a cada semana e assim possibilitar que o Sr. Jimmy Koch pudesse cumprir toda a jornada de trabalho em teletrabalho, tornando, daí em diante, lícito o vínculo estatutário, mesmo morando em outro Estado da Federação.
29.2. Nexo de Causalidade: a edição da NAP-A1000/005-19, de 01/11/2019, firmada pelo Sr. Eduardo Zimmer Sampaio, estabelece a autoria do ato que tornou lícita a contratação e viável a prestação dos serviços à distância por parte do Sr. Jimmy Bariani Koch e revela o beneficiário direto da mudança, conectando conduta e irregularidade.
29.3. Culpabilidade: É razoável afirmar que era exigível do gestor conduta diversa daquela que adotou, vez que tinha ou deveria ter conhecimento: (a) da relação de amizade com o nomeado; (b) de que o nomeado não mudaria o domicílio para o Rio de Janeiro/RJ; (c) da consulta formulada ao Comitê de Ética sobre o exercício da advocacia privada simultaneamente com o cargo na CMB; (d) de que a manutenção da norma de teletrabalho impediria a prestação dos serviços presenciais e evidenciaria a irregularidade da contratação; (e) da não aplicação de processo de recrutamento que tivesse se orientado com base em perfis de competências previamente elaborados e com observância dos princípios da transparência, da motivação, da eficiência, concorrência e do interesse público.
29.4. Dispositivo violado: Constituição Federal (art. 37; princípios da moralidade, da impessoalidade, da legalidade) ; Lei 9.784/1999 (art. 20) ; Lei 13.303/2016 (arts. 6º) ; Regulamento de Pessoal e de Processo Administrativo, de julho/1997 (arts. 11; 53, VII) ; Código de Ética, Conduta e Integridade da Casa da Moeda do Brasil (itens 17.13, 17.16) ; Acórdão 3023/2013-TCU-Plenário, Relator Marcos Bemquerer; Acórdão 784/2017-TCU-Plenário, Relator André De Carvalho.
Saudir Luiz Filimberti
30. Preliminarmente, convém conferir o atendimento da diligência desta Corte, conforme documentação apresentada.
b.2) Em relação à nomeação do Sr. Saudir Luiz Filimberti:
31. b.2.1) Portaria de nomeação;
31.1. Foi fornecida Ata da 5ª Reunião Extraordinária do Conselho de Administração da Casa da Moeda do Brasil, de 3/7/2019, na qual ocorreu a eleição do Sr. Saudir Filimberti (peça 8, p. 233) .
32. b.2.2) Documentos que comprovem as manifestações realizadas pelo Comitê de Elegibilidade para verificação do preenchimento dos requisitos obrigatórios para o cargo de Diretor na Casa da Moeda do Brasil;
33. Listam-se na sequência os documentos fornecidos e um breve sumário do conteúdo.
33.1. Por meio da Nota Técnica SEI 142/2019/CGORA-ME, de 30/4/2019 (peça 8, p. 235-237) fez-se análise sobre o atendimento dos requisitos exigidos na Lei 13.303/2016 e no Decreto 8.945/2016 pelo Sr. Filimberti.
33.2. Despacho do Secretário Especial de Desestatização e Desinvestimento, de 7/5/2019 (peça 8, p. 239) , indica o Sr. Filimberti para o cargo de Diretor da CMB.
33.3. O relatório 'Consulta - Aprovação Prévia de Indicação para Administradores e Conselheiros Fiscais' (Decreto 8.945/2016) , gerado no Sistema Integrado de Nomeações e Consultas (SINC) , em 7/5/2019 e válido até 5/8/2019 (peça 8, p. 238) registra o lançamento no sistema da aprovação do Secretário Especial de Desestatização e Desinvestimento.
33.4. A Chefe de Gabinete da Secretaria de Coordenação e Governança das Empresas Estatais, Cláudia Kattar, por meio de e-mail de 9/5/2019, encaminha processo de indicação ao Comitê de Elegibilidade da Casa da Moeda para manifestação (peça 8. p. 242-243, 260-261) .
33.5. O Comitê de Elegibilidade (Coele) expediu Ata de 13/5/2019, na qual deliberou que não havia comprovação de que a SLF Transporte Ltda. atuasse na mesma área ou conexa com a CMB ou que fosse de mesmo porte ou objeto social semelhante (vide item 44 e peça 8, p. 258) .
33.6. O Comitê de Elegibilidade por meio de e-mail dirigido ao SENI/DEGOV, de 16/5/2019, formula consulta à área de compliance da CMB, conforme encaminhamento contido na Ata de 13/5/2019, sobre a forma mais adequada de identificar a área de atuação de determinada sociedade empresária e avaliar o porte de sociedade empresária e a semelhança de objeto social; antecipa o próprio entendimento a respeito do tema (vide item 44.1 e peça 8, p. 255-257) .
33.7. O Superintendente DEGOV aprova e encaminha e-mail da Seção de Compliance e Normatização (SENI) , ambos de 18/5/2019, para o Coele no qual orienta usar critério objetivo para compreender 'área conexa' e 'objeto social' por meio do uso do Cadastro Nacional de Atividades Econômicas (CNAE) ; já em relação ao 'porte da empresa', orienta usar o critério da Lei 11.638/2007 (art. 3º, §único) (vide item 44.2 e peça 8, p. 253-255) . A resposta obtida se alinhou ao próprio entendimento do Coele.
33.8. O Comitê de Elegibilidade da Casa da Moeda do Brasil (Coele) , por meio do e-mail, de 21/5/2019 (peça 8. p. 240-242, 259-260) , dirigido a Chefe de Gabinete da Secretaria de Coordenação e Governança das Empresas Estatais da SEST, Cláudia Kattar, solicita documentação complementar (vide item 45) .
34. A Chefe de Gabinete da Secretaria de Coordenação e Governança das Empresas Estatais da SEST, Cláudia Kattar, por meio de e-mail, de 23/5/2019 (peça 8, p. 240) , encaminha documentação complementar (vide item 45.3) .
34.1. Certidão da Junta Comercial/RS, de 22/5/2019 (peça 8, p. 244, 302) : atuação como sócio-administrador entre 7/12/2004 e 15/4/2015;
34.2. Cadastro de Administrador - Diretor ou Conselho de Administração, de 23/5/2019 (peça 8, p. 245-249, 270-274) ;
34.3. CNPJ das empresas em que atuou como sócio-administrador: SLF - Transportes Ltda. (peça 8, p. 251-252) .
35. O Comitê de Elegibilidade consignou na Ata Reunião, de 29/5/2019 (peça 8, p. 298) , deliberação, unânime, pela ausência do preenchimento dos requisitos de eleição do candidato Filimberti (vide item 46) .
36. Ofício SEI 385/2019/SEST-Conselhos-ME, de 26/6/2019 (peça 8, p. 268-269) : solicita reanálise da indicação do Sr. Filimberti, acompanhado de (a) Cadastro de Administrador - Diretor ou Conselho de Administração (peça 8, p. 245-249, 270-274) , (b) Certificado do Curso 'Série estratégica em gestão', emitido pela FGV, com duração de 120h, realizado entre 5/1 e 5/10/2015 (peça 8, p. 275) ; (c) Certificado de Conclusão do curso de Administração, emitido pela Universidade Luterana do Brasil, em 22/1/2011 (peça 8, p. 276-277) ; (d) Certificado de destaque acadêmico (melhor aluno da turma) , expedido pelo do CRA/RS e pela Universidade Luterana (peça 8, p. 278-279) ; (e) registro na Junta Comercial/RS de inscrição da sociedade DRE - Berti Locação e Transportes Ltda., de 30/11/2004, e de alteração do contrato social que destitui o Sr. Filimberti da administração da sociedade (peça 8, p. 280-286, 287-290) ; (f) DO/RS, de 17/4/2015, de nomeação do Sr. Filimberti para o cargo de Diretor-Geral Adjunto do Departamento Estadual de Trânsito (Detran/RS) e exoneração do cargo no DO/RS de 13/6/2018 (peça 8, p. 291-292) ; (g) Despacho do Secretário Especial de Desestatização e Desinvestimento, de 7/5/2019 (peça 8, p. 297) : indicação do Sr. Filimberti; (h) Ata Reunião Comitê de Elegibilidade, de 29/5/2019 (peça 8, p. 298) : deliberou, unanimemente, pela ausência do preenchimento dos requisitos de eleição do candidato Filimberti; (i) recurso do Sr. Filimberti contra a deliberação do Comitê de Elegibilidade, de 8/6/2019 (peça 8, p. 299-301) , acompanhado de (j) Certidão específica da Junta Comercial/RS, de 22/5/2019 (peça 8, p. 302) ; (k) Certificados emitidos pela Startse para os cursos 'A nova economia', de 15h de duração e 'Curso Online - Startup de A a Z', de 6h de duração (peça 8, p. 303-304) ; (l) Declaração, de 8/6/2019, do Sr. Filimberti com relação da experiência profissional (peça 8, p. 305-314) ; (m) informações sobre a pretensão de fazer curso 'Inovação no Setor Público; desafios para uma prática disruptiva', ofertado pelo Insper, acompanhada de material sobre o curso (peça 8, p. 315-322) ; (n) informações sobre o Detran/RS (peça 8, p. 323-325) ; (o) E-mail, de 26/6/2019, da Diretora da Secretaria Especial de Desestatização, Desinvestimentos e Mercados dirigido aos Conselheiros de Economia, informando a recusa das indicações de Saudir Filimberti e Fábio Rito (peça 8, p. 326) ;
36.1. Ata do Comitê de Elegibilidade, de 26/6/2019 (peça 8, p. 262) : teve por objeto análise de documentação complementar; deliberou pela reforma da decisão de 29/5/2019, passando a considerar comprovada a 'experiência profissional como sócio administrador exercendo atividades conexas ao cargo de Diretor pelo período mínimo exigido de 10 anos (dez/2004 a abr/2015) '; mencionou ainda o exercício do cargo de Diretor Geral Adjunto e Presidente do Conselho de Administração do Detran/RS;
37. b.2.3) Documentos que comprovem a composição do Comitê de Elegibilidade e suas alterações desde janeiro de 2019, e informações quanto às demais atividades desempenhadas e/ou cargos ocupados por seus membros;
37.1. Quadro demonstrativo dos membros do Coele (peça 8, p. 328) ;
37.2. Histórico dos membros do Coele (Portaria 113/2019) (peça 8, p. 329) ;
37.3. Portaria Presi 006, de 9/1/2017, nomeia membros do Coele; Portaria 163/2017 altera composição do Coele (peça 9, p. 330-331) ;
37.4. Portaria Presi 048, de 19/3/2018, nomeia membros do Coele (peça 8, p. 332) ;
37.5. Portaria Presi 113, de 26/6/2019, nomeia membros do Coele (peça 8, p. 333) ; Portaria Presi 141/2019 altera composição do Coele (peça 8, p. 334) ;
37.6. Disposições estatutárias sobre o Comitê de Elegibilidade (peça 8, p. 336) ;
37.7. Ata de Diretoria, de 1/11/2019 (item 3) , na qual foram aprovadas alterações no Regimento Interno do Comitê de Elegibilidade (peça 8, p. 337-338) ;
37.8. Extrato da Ata do Conselho de Administração, de 22/11/2019 (peça 8, p. 339-340) : aprovou alteração do regimento interno e ratificou a composição do COELE;
38. b.2.4) Normativo de criação do Comitê de Elegibilidade, acompanhado das respectivas alterações caso existentes, com definição de suas competências
38.1. Regimento Interno do Comitê de Elegibilidade da Casa da Moeda do Brasil (Coele) (peça 8, p. 341-346) : a duração do mandato de membro é de dois anos, admitidas três reconduções (art. 7º) ; os membros têm total independência (art. 14, §5º) .
39. Pelas informações e documentos recebidos, entende-se que a diligência foi atendida.
Análise
40. O processo de seleção e nomeação de Diretor Executivo da CMB está disciplinado na Lei 13.303/2016 (arts. 13, II, e 17) . Deve ser atendido, alternativamente, um dos requisitos do inciso I e, cumulativamente, os incisos II e III, do art. 17. Esses requisitos são de experiência profissional, formação acadêmica e inelegibilidade.
40.1. Além desses atributos, o candidato não deve incidir nas vedações do parágrafo segundo do art. 17.
41. Por sua vez, o Decreto 8.945/2016 (art. 24, II) , que regulamenta a Lei 13.303/2016, acrescenta que o Estatuto deve conter um requisito específico adicional para o cargo de Diretor, em relação ao cargo de Conselheiro de Administração.
41.1. O Estatuto da CMB realça o dever de observância da Lei 13.303/2016 no artigo 15; no artigo 16 lista os requisitos exigidos e acrescenta no parágrafo primeiro mais três requisitos para o cargo de Diretor: não ter atuado, nos últimos 5 anos, na gestão de empresa falida ou liquidada judicialmente; idade mínima de 35 anos; não ter atuado em pessoa jurídica que possa gerar conflito com a CMB (peça 11, p. 27-28) .
41.2. Este requisito adicional pode ser dispensado se a sociedade se enquadrar como empresa estatal de menor porte (receita operacional bruta anual inferior a R$ 90.000.000,00) , nos termos do art. 51. Segundo a Lei 11.638/2007, art. 3º, §único, considera-se empresa de grande porte a que tenha ativo superior a R$ 240.000.000,00 ou receita bruta anual superior a R$ 300.000.000,00.
41.3. A CMB não se enquadra na categoria de estatal de menor porte porque no exercício de 2020, o Ativo total atingiu a cifra de R$ 2.741,68 milhões e a Receita Bruta de Venda de bens ou serviços foi de R$ 1.105,85 milhões, conforme informações disponíveis em http://www.panoramadasestatais.planejamento.gov.br.
42. Nos termos do art. 62, §2º, do Decreto 8.945/2016, a indicação de administrador considerará formação acadêmica compatível, enumerando as preferências, incompatibilidades de experiência em cargo eletivo, e compatibilidade de experiência em cargo em comissão do Grupo DAS de nível 4 ou superior. Transcreve-se o artigo adiante.
Art. 62. A investidura em cargo estatutário observará os requisitos e as vedações vigentes na data da posse ou da eleição, no caso de Conselheiro Fiscal.
§ 1º A recondução ou a troca de Diretoria enseja novo ato de posse ou nova eleição, devendo ser considerados os requisitos vigentes no momento da nova posse ou da nova eleição.
§ 2º Para os fins deste Decreto, as indicações de administradores e de Conselheiros fiscais considerarão:
I - compatível a formação acadêmica preferencialmente em:
a) Administração ou Administração Pública;
b) Ciências Atuariais;
c) Ciências Econômicas;
d) Comércio Internacional;
e) Contabilidade ou Auditoria;
f) Direito;
g) Engenharia;
h) Estatística;
i) Finanças;
j) Matemática; e
k) curso aderente à área de atuação da empresa para a qual foi indicado;
II - incompatível a experiência em cargo eletivo equivalente a cargo em comissão equivalente nível 4 ou superior do Grupo DAS, ou conexo à área de atuação das empresas estatais; e
III - compatível a experiência em cargo de Ministro, Secretário Estadual, Secretário Distrital, Secretário Municipal, ou Chefe de Gabinete desses cargos, da Presidência da República e dos Chefes de outros Poderes equivalente a cargo em comissão do Grupo-DAS de nível 4 ou superior.
§ 3º A formação acadêmica deverá contemplar curso de graduação ou pós-graduação reconhecido ou credenciado pelo Ministério da Educação. (destaque nosso) 
43. No caso do Sr. Filimberti, a indicação formal teve início com o Despacho do Secretário Especial de Desestatização e Desinvestimento, de 7/5/2019, com base na Nota Técnica SEI 142/2019/CGORA-ME, de 30/4/2019 (vide itens 33.1 e 33.2) .
44. O Comitê de Elegibilidade (Coele) expediu Ata de 13/5/2019, na qual deliberou que não havia comprovação de que a SLF Transporte Ltda. atuasse na mesma área ou conexa com a CMB ou que fosse de mesmo porte ou objeto social semelhante (vide item 33.5 e peça 8, p. 258) .
44.1. Mesmo assim, entendeu prudente colher parecer da área técnica da CMB, SENI/DEGOV. Para tanto, expediu e-mail, de 16/5/2019, solicitando parecer, no qual externou o próprio entendimento (vide item 33.6 e peça 8, p. 255-257) .
44.2. Em resposta, o Superintendente DEGOV aprova e encaminha e-mail da Seção de Compliance e Normatização (SENI) , ambos de 18/5/2019 (peça 8, p. 253-255) , para o Coele no qual orienta usar critério objetivo para compreender 'área conexa' e 'objeto social' por meio do uso do Cadastro Nacional de Atividades Econômicas (CNAE) para aplicação da Lei 13.303/2016 (art. 17) ; já em relação ao 'porte da empresa', orienta usar o critério da Lei 11.638/2007 (art. 3º, §único) para empresa de grande porte (ativo superior a R$ 240.000.000,00 ou receita bruta anual superior a R$ 300.000.000,00) . A resposta obtida se alinhou ao próprio entendimento do Coele (vide item 33.7) . Transcreve-se trechos da resposta para realçar o entendimento.
Na perspectiva da conformidade, parece-me razoável a verificação da 'área de atuação' segundo critérios objetivos de classificação de Cadastro Nacional de Atividades Econômicas - CNAE, que contém a classificação oficialmente aceita pelo Sistema Estatístico Nacional e pelos órgãos gestores de registros administrativos. Tal critério é dotado de confiabilidade objetiva e preconizado pela doutrina na aplicação do art. 17 da Lei 13.303/16 [cf. OLIVEIRA, Fernão Justen. Os Administradores das Empresas Estatais, in 'Estatuto Jurídico das Empresas Estatais: Lei 13.303/2016/Marçal Justen Filho (organizador) , São Paulo: RT, 2016, p. 154].
 (...) 
Já a semelhança de objeto social consiste em norma de tipo aberto, o que exige valoração pelo intérprete face à descrição incompleta do tipo. Não deixa de ser razoável que a semelhança de objeto social seja apurada de acordo com a classificação disposta no Cadastro Nacional de Atividades Econômicas - CNAE, elaborado pelo IBGE - Instituto Brasileiro de Geografia e Estatística.
A semelhança de porte empresarial constitui norma em branco, como preceito que necessite de complementação por outras normas. A definição de empresa de grande porte foi estabelecida, para efeito contábil, pela art. 3º, parágrafo único, da Lei 11.638/2007 (que alterou a lei das S/A) como 'as sociedade ou conjunto de sociedades sobre controle comum que tiverem, no exercício anterior, ativo total superior a R$ 240.000.000,00 (...) ou receita bruta anual superior a R$ 300.000.000,00 (...) '. São parâmetros que usualmente caracterizam as empresas estatais e servem de patamar para o desempenho de direção ou chefia superior para a nomeação.
Não há referência específica a cargo no setor público, portanto reputa-se que estará satisfeito o requisito se o desempenho da direção ou chefia superior ocorrer no setor privado.
45. O Comitê de Elegibilidade da Casa da Moeda do Brasil (Coele) , por meio do e-mail, de 21/5/2019 (peça 8. p. 240-242, 259-260) , dirigido a Chefe de Gabinete da Secretaria de Coordenação e Governança das Empresas Estatais da SEST, Cláudia Kattar, tomou a inciativa de solicitar documentação complementar, para que, pelo menos em relação a um dos três requisitos distintos apontados, o indicado pudesse apresentar comprovação (vide item 33.8) , conforme explicitado adiante.
45.1. O Sr. Filimberti registrou no item 16 do Cadastro de Administrador - Diretor ou Conselho de Administração, de 23/4/2019, que preenchia os seguintes requisitos de experiência para o cargo:
45.1.1. '10 anos na área de atuação da estatal ou em área conexa ao cargo para o qual foi indicado';
45.1.2. '04 anos em cargo de direção (conselho de administração, diretoria ou comitê de auditoria) ou chefia superior (dois níveis hierárquicos não estatutários mais altos da empresa) em empresa de porte ou objeto semelhante ao da estatal'; e
45.1.3. '04 anos em cargo equivalente a DAS-4 ou superior em pessoa jurídica de direito público interno' (peça 8, p. 270-274) (vide item 54) 
45.2. Acrescentou como experiência mais aderente ao cargo de administrador e reveladora do notório conhecimento para o exercício do cargo de Diretor da. CMB (itens 17 e 19 do Cadastro) a função de Vice-Presidente do Detran/RS e Presidente do Conselho de Administração do Detran/RS (peça 8, p. 270-274) . Na primeira indicação, embora tenha se candidatado também por deter 10 anos de experiência em empresa privada, não mencionou esta atividade como relevante para a comprovação do notório conhecimento e da experiência mais aderente ao cargo de Diretor da CMB.
45.3. A Chefe de Gabinete da Secretaria de Coordenação e Governança das Empresas Estatais da SEST, Cláudia Kattar, por meio de e-mail, de 23/5/2019 (peça 8, p. 240) , encaminha documentação complementar providenciada pelo indicado em atendimento à solicitação do Coele, conforme detalhamento contido no item 34 e subitens.
46. O Comitê de Elegibilidade consignou na Ata Reunião, de 29/5/2019 (peça 8, p. 298) , deliberação, unânime, pela ausência do preenchimento dos requisitos de eleição do candidato Filimberti, valendo destacar trecho do documento (vide item 35) .
... não há comprovação de experiência do indicado em área abrangida pelas atividades da CMB, de acordo com a classificação CNAE, ou conexas ao cargo, conforme os elementos probatórios fornecidos, todos os membros opinaram, de forma unânime, pela ausência de preenchimento dos requisitos para eleição do candidato ... (destaques do original) 
47. Após a recusa do nome do Sr. Filimberti pelo Coele na sessão de 29/5/2019, a Chefe de Gabinete da Secretaria de Coordenação e Governança das Empresas Estatais, Cláudia Kattar, expede o Ofício SEI 385/2019/SEST-Conselhos-ME, de 26/6/2019, solicitando reanálise e manifestação do Coele sobre a indicação do Sr. Filimberti e outro. Informa ainda que acompanha o expediente '6) documentos complementares enviados pelo indicado.'
47.1. Essa segunda submissão do nome do Sr. Filimberti resultou na aprovação da indicação. Analisam-se adiante os documentos enviados pelo Ofício SEI 385/2019/SEST-Conselhos-ME, de 26/6/2019 (peça 8, p. 268-269) .
Formação acadêmica
48. Transcrevem-se trechos da Lei 13.303/2016 sobre a formação acadêmica.
Art. 17. Os membros do Conselho de Administração e os indicados para os cargos de diretor, inclusive presidente, diretor-geral e diretor-presidente, serão escolhidos entre cidadãos de reputação ilibada e de notório conhecimento, devendo ser atendidos, alternativamente, um dos requisitos das alíneas 'a', 'b' e 'c' do inciso I e, cumulativamente, os requisitos dos incisos II e III:
 (...) 
II - ter formação acadêmica compatível com o cargo para o qual foi indicado; e
48.1. O Decreto 8.945/2016 (art. 28, incisos II e III, §1º) e o Estatuto da CMB (art. 16, incisos II e III, §2º) especificam que a formação acadêmica exigida é em nível superior ou de pós-graduação (vide item 42) .
49. O requisito acadêmico foi preenchido com a apresentação de Certificado de Conclusão do curso de Administração, emitido pela Universidade Luterana do Brasil, em 22/1/2011 (peça 8, p. 276-277) , estando entre os indicados como preferenciais no Decreto 8.945/2016 (art. 62, §2º, I, 'a') .
50. O indicado ainda apresentou outros certificados de cursos de curta duração, mas formação acadêmica extracurricular em nível distinto de graduação ou pós-graduação não consta como condição/requisito para preenchimento do cargo, servindo apenas para ilustrar o currículo, a exemplo de:
50.1. Certificado do Curso 'Série estratégica em gestão', emitido pela FGV, em de nível de aperfeiçoamento, com duração de 120h, realizado entre 5/1 e 5/10/2015 (peça 8, p. 275) ;
50.2. Certificados emitidos pela Startse para os cursos 'A nova economia', de 15h de duração e 'Curso Online - Startup de A a Z', de 6h de duração (peça 8, p. 303-304) .
50.3. Certificado de destaque acadêmico (melhor aluno da turma) , expedido pelo do CRA/RS e pela Universidade Luterana (peça 8, p. 278-279) ;
51. O indicado informou ainda sobre a pretensão de fazer curso 'Inovação no Setor Público; desafios para uma prática disruptiva', a ser ofertado pelo Insper, acompanhada de material sobre o curso (peça 8, p. 315-322) . O candidato afirma que para se preparar para a função de Diretor na CMB realizará este curso e junta e-mail de comprovação de inscrição (peça 8, p. 312, 315) .
51.1. Não se trata de certificado de conclusão de curso, mas de projeto acadêmico pessoal; portanto não consta como requisito para o preenchimento do cargo. Estranhamente, o Coele fez referência na Ata de deliberação de 29/6/2019 como se tivesse relevância curso não realizado (vide item 68.4.10 desta instrução) .
Experiência profissional
52. A Lei 13.303/2016 (arts. 13, II e 17, I) estabelece a experiência profissional mínima a ser atendida pelo indicado na lista do inciso I, sendo suficiente preencher uma das hipóteses. O Decreto 8.945/2016 e o Estatuto da CMB (art. 16) detalham os requisitos (vide itens 40 e 41) .
52.1. Transcreve-se o artigo 17 e inciso I.
Art. 17. Os membros do Conselho de Administração e os indicados para os cargos de diretor, inclusive presidente, diretor-geral e diretor-presidente, serão escolhidos entre cidadãos de reputação ilibada e de notório conhecimento, devendo ser atendidos, alternativamente, um dos requisitos das alíneas 'a', 'b' e 'c' do inciso I e, cumulativamente, os requisitos dos incisos II e III:
I - ter experiência profissional de, no mínimo:
a) 10 (dez) anos, no setor público ou privado, na área de atuação da empresa pública ou da sociedade de economia mista ou em área conexa àquela para a qual forem indicados em função de direção superior; ou
b) 4 (quatro) anos ocupando pelo menos um dos seguintes cargos:
1. cargo de direção ou de chefia superior em empresa de porte ou objeto social semelhante ao da empresa pública ou da sociedade de economia mista, entendendo-se como cargo de chefia superior aquele situado nos 2 (dois) níveis hierárquicos não estatutários mais altos da empresa;
2. cargo em comissão ou função de confiança equivalente a DAS-4 ou superior, no setor público;
3. cargo de docente ou de pesquisador em áreas de atuação da empresa pública ou da sociedade de economia mista;
c) 4 (quatro) anos de experiência como profissional liberal em atividade direta ou indiretamente vinculada à área de atuação da empresa pública ou sociedade de economia mista; [destaque nosso]
52.2. Para o cargo de diretor, o Estatuto (art. 16, § 1º) acrescenta mais três requisitos, conforme transcrito adiante (peça 11, p. 4) .
§1º Para o cargo de Diretor deverá ser observado o seguinte requisito adicional: a) não ter atuado, nos últimos 5 anos, enquanto administrador, em gestão de pessoa jurídica no exercício de atividade empresarial em que tenha sido decretada sua falência ou liquidação extrajudicial; b) idade mínima de 35 anos; d) não ter atuado nos últimos 2 (dois) anos em pessoa jurídica/órgão/entidade que possa gerar conflito de interesse com a CMB.
53. Examinam-se os documentos voltados à comprovação da experiência profissional exigida, conforme descrito no item anterior.
54. Para a reanálise da indicação, o Sr. Filimberti restringiu os requisitos de experiência profissional (vide itens 45.1 e 45.2 desta instrução) em que se considerava apto ao cargo para apenas '10 anos na área de atuação da estatal ou em área conexa ao cargo para o qual foi indicado' (Lei 13.303/2016, art. 17, I, 'a') , conforme consignado no item 16 do Cadastro de Administrador - Diretor ou Conselho de Administração, de 23/5/2019 (peça 8, p. 245-249) .
54.1. A deliberação do Coele, de 26/6/2019, apreciou a indicação com base na experiência apontada pelo candidato e considerou '... esclarecida a comprovação da experiência profissional como sócio administrador exercendo atividades conexas ao cargo de Diretor pelo período mínimo de 10 anos (dez/2004 a abr/2015) ', exigida pela Lei 13.303/2016 (art. 17, I, 'a') (peça 8, p. 262) .
55. Analisemos a experiência apresentada.
Sócio-administrador em empresas privadas
56. Em relação à pessoa jurídica DRE - Berti Locação e Transportes Ltda., posteriormente renomeada SLF - Transportes Ltda., o Sr. Filimberti exerceu função como administrador de 7/12/2004 a 24/4/2015. O capital da sociedade era de R$ 100.000,00 ao tempo do afastamento da administração (peça 8, p. 280-286, 287-290, 302) .
56.1. Os documentos de constituição e alteração do contrato social não trouxeram informação adicional em relação ao consignado na certidão específica da Junta Comercial/RS que já constava dos autos e consignava esse tempo de experiência, tendo sido considerada pelo Coele/CMB na deliberação de rejeição da indicação, reforçado pelo Parecer do DEGOV/CMB (vide itens 33.7, 44 e subitens desta instrução e peça 8, p. 244) .
57. Ingresso na sociedade SLF Agência de Viagens Ltda - ME, em 14/12/2009, na condição de sócio-administrador, sendo afastado da função em 24/4/2015. Ingresso na sociedade SLF Encomendas e Cargas Expressas Ltda - ME, em 30/12/2009, na condição de sócio-administrador, sendo afastado da função em 24/4/2015.
57.1. Essas experiências profissionais têm correlação com o previsto no Decreto 8.945/2016 (art. 28, IV, 'a') e no Estatuto (art. 16, inciso IV, alínea 'a' e §4º) , os tempos de exercício poderiam ser computados para apuração dos 10 anos de experiência (Lei 13.303/2016, art. 17, I, 'a') , se os intervalos fossem distintos, mas já estão considerados no intervalo de dez/2004 a abr/2015.
58. Para preenchimento do requisito da alínea 'a' do inciso IV, do Estatuto, o tempo de exercício da função de sócio-administrador deve superar 10 anos. Assim, ocorreu o atendimento ao requisito quantitativo.
58.1. Contudo, para que este tempo seja considerado deve haver semelhança em relação à área de atuação da CMB, situação que já foi afastada pela manifestação da DEGOV (itens 33.7 e 44 e subitens desta instrução) e do Comitê de Elegibilidade (itens 35 e 46) , que usaram como critério objetivo de comparação o Cadastro Nacional de Atividades Econômicas (CNAE) . Pela mesma razão, também concluíram que a atividade como sócio-administrador não foi exercida em área conexa com a função de Diretor de Inovação e Mercado da CMB.
58.2. Também não se pode olvidar da expressiva diferença de porte entre as empresas SLF - Transportes Ltda. (de capital de R$ 100.000,00, vide item 56) e a CMB (com ativos de R$ 2,536 bilhões, em 2019, vide item 41.3) e os inconfundíveis objetos sociais de cada uma. Não parece razoável considerar que a experiência numa microempresa de objeto e área de atuação tão díspar seja atrativa ou interessante para uma sociedade empresária da estatura da CMB.
58.3. O Coele na sessão de 29/5/2019 deliberou, unanimemente, pela ausência do preenchimento dos requisitos de eleição do candidato, consignando que 'não há comprovação de experiência do indicado em área abrangida pelas atividades da CMB, de acordo com a classificação CNAE, ou conexas ao cargo', destacando que, antes de proferir a decisão, foi solicitada apresentação de documentação complementar para melhor instruir a apreciação (itens 45 a 45.2 e 46 desta instrução e peça 8, p. 240-242, 298) .
58.4. Não se identificou nos autos documento ou informação que pudesse mudar o entendimento já manifestado pela Coele. Em essência, os documentos e informações são os mesmos, a deliberação do Coele mudou porque os membros do comitê foram substituídos. Importante: substituídos para reapreciar matéria já deliberada, fundamentadamente.
Detran/RS
59. A experiência no Detran/RS se encaixaria no art. 17, I, 'b', 2, da Lei 13.303/2016 (cargo em comissão ou função de confiança equivalente a DAS-4 ou superior, no setor público) e no art. 16, inciso IV, alínea 'c', do Estatuto (quatro anos em cargo em comissão ou função de confiança equivalente ao nível 4, ou superior, do Grupo de Direção ou Assessoramento Superior DAS, em pessoa jurídica de direito público interno) .
59.1. Foram apresentadas cópias de atos de nomeação e exoneração no Diário Oficial do Estado do Rio Grande do Sul (DOE/RS) : no dia 17/4/2015, a nomeação para o cargo de Diretor-Geral Adjunto do Detran/RS; no dia 13/6/2018 a exoneração da função (peça 8, p. 291-292, 323-325) . Não consta comprovação do exercício da função de Presidente do Conselho de Administração do Detran/RS.
59.2. O indicado não logrou comprovar tempo de exercício superior a 4 anos; apenas menos de 3 anos e 2 meses. Também não indicou essa experiência como requisito para o cargo no item 16 do Cadastro de Administrador - Diretor ou Conselho de Administração, de 23/5/2019 (peça 8, p. 245-249) .
59.3. O Detran é uma autarquia estadual que tem como atribuições gerenciar, fiscalizar, controlar e executar as atividades de trânsito, não havendo semelhanças com a CMB em termo de objeto ou área de atuação.
59.4. Portanto, os elementos fornecidos pelo indicado não comprovaram o preenchimento dos requisitos quantitativo e qualitativo contemplados na Lei 13.303/2016 (art. 17, I, 'b', 2) e no Estatuto (art. 16, inciso IV, alínea 'c') e também não foi pleiteado o cargo de diretor com base neste fundamento (vide itens 52 e subitens desta instrução) .
59.5. A deliberação do Coele, de 26/6/2019, por essa razão, não considerou os elementos fornecidos pelo indicado e ressaltou que a aprovação ocorrera pelo motivo consignado como fundamento para a eleição para o cargo: o exercício de atividade privada em área conexa com a do cargo a ser exercido (Diretor de Inovação e Mercado) , conforme transcrição adiante.
experiência profissional como sócio administrador exercendo atividades conexas ao cargo de Diretor pelo período mínimo exigido de 10 anos (dez/2004 a abr/2015) 
Outros
60. Acompanham também a documentação enviada pelo E-mail, de 26/6/2019, da Chefe de Gabinete da SEST para Comitê de Elegibilidade Recurso do Sr. Filimberti contra a deliberação do Coele de 29/5/2019 (p. 299-301) e Declaração (espécie de Recurso e currículo) do Sr. Filimberti sobre experiência profissional em atividades conexas ao cargo de Diretor de Inovação e Mercado (p. 305-314) .
60.1. Tais elementos não acrescentaram informação relevante para alterar o entendimento firmado pelo Coele, na sessão de 29/5/2019, e do DEGOV (vide item 44.2 desta instrução) .
Decisão do Coele
61. O ramo de atividade da CMB não tem semelhança com o das empresas privadas onde o candidato exerceu cargo de administrador, especialmente a SLF Transporte Ltda., cujo objetivo social é (peça 8, p. 282) :
1.4 Constituem objetivos sociais: locação de veículos automotores e o transporte rodoviário por conta própria, de pessoas e/ou mercadorias e a participação em outras sociedades que não sejam de responsabilidade solidária.
61.1. A Casa da Moeda do Brasil, conforme definido no Estatuto, tem como objeto social (peça 11, p. 2) :
Art. 4º A empresa Casa da Moeda do Brasil tem por objeto social, em caráter de exclusividade:
I - fabricação do papel moeda e moeda metálica nacionais;
II - impressão de selos postais, fiscais federais e de títulos da dívida púbica federal;
III - fabricação de cadernetas de passaportes para fornecimento ao Governo brasileiro;
IV - as atividades de controle fiscal de que tratam os arts. 27 a 30 da Lei nº 11.488/2007, e o art. 13 da Lei 12.995/2014.
Parágrafo único. A empresa da Casa da Moeda do Brasil tem por objeto social, ainda, atividades compatíveis com suas atividades industriais, bem como com a comercialização de moedas comemorativas nas quantidades autorizadas pelo Banco Central do Brasil. [destaque nosso]
61.2. As atividades da CMB são singulares e ainda assim são executadas em caráter de exclusividade. Logo, não deve ser fácil encontrar sociedade empresária, que não seja do ramo industrial, que tenha semelhança ou correlação com o objeto social dela.
62. O Coele, em sessão de 29/5/2019, usou como critério objetivo o Cadastro Nacional de Atividades Econômicas (CNAE) , endossado Parecer da área técnica da CMB, para afastar tanto a semelhança do porte e do objeto social quanto com a área conexa (vide itens 44 a 46 desta instrução) .
63. No item 9 do ofício PRESI/068/2020, de 5/5/2020, é declarado que (peça 8, p. 2) :
... a documentação submetida à análise do Comitê que opinou pela elegibilidade do Sr. Saudir Filimberti não correspondeu à mesma documentação submetida ao Comitê de Elegibilidade anterior ...
63.1. Especificamente em relação ao critério adotado na sessão de 26/6/2019 para considerar o indicado aprovado (10 anos de direção em empresa privada) , não ocorreu fornecimento de documentação complementar que alterasse ou acrescentasse algo novo às informações disponíveis ao tempo da decisão de 29/5/2019. Trata-se da certidão específica e de cópias de contratos sociais ou alterações que não mudaram os fatos conhecidos, pois tais elementos foram considerados na deliberação de recusa do indicado (vide itens 56 a 58.4 desta instrução) .
64. Neste contexto, o que sobressai é a concentração de atos em favor da aprovação do nome do Sr. Filimberti. No mesmo dia 26/6/2019 são produzidos os seguintes documentos:
a) Portaria PRESI 113, de 26/6/2019, não há registro da hora, assinada pelo Sr. Eduardo Zimmer Sampaio, revoga a Portaria PRESI 48/2018 e nomeia os seguintes empregados:. Sílvia Oliveira Lança, Antônio Renato C. de Andrade e Gabriel Wood Campos Jamus e afasta o corpo técnico com posição divergente (peça 8, p. 333) .
b) E-mail, de 26/6/2019, às 17h33, da Diretora da Secretaria Especial de Desestatização, Desinvestimentos e Mercados dirigido aos Conselheiros de Economia informa a recusa das indicações de Saudir Filimberti e Fábio Rito, cita a obtenção de maior detalhamento da atuação profissional que permitiria análise mais clara do Coele e orienta os Conselheiros Economia a submeter a documentação novamente para análise do Coele (peça 8, p. 326) .
c) Ofício SEI 385/2019/SEST-Conselhos-ME, de 26/6/2019, às 18h14, dirigido ao Coele, encaminha processo de indicação de Filimberti para reanálise e manifestação, acompanhado de documentos (peça 8, p. 268-269) .
d) E-mail, de 26/6/2019, às 19h14, da Chefe de Gabinete da SEST para Comitê de Elegibilidade, já em nome da Sra. Sílvia Lança como presidente nomeada na mesma data (peça 8, p. 263-264) .
e) Ata do Comitê de Elegibilidade, de 26/6/2019, não menciona hora da sessão, teve por objeto análise de documentação complementar; deliberou pela reforma da decisão de 29/5/2019, passando a considerar comprovada a 'experiência profissional como sócio administrador exercendo atividades conexas ao cargo de Diretor pelo período mínimo exigido de 10 anos (dez/2004 a abr/2015) ' (peça 8, p. 262) .
65. Convém lembrar que antes da primeira deliberação do Coele, foi deferida a possibilidade de complementar documentos e, mesmo assim, o Sr. Filimberti não conseguiu comprovar os requisitos (vide itens 33.8, 45 e subitens, 58.3 desta instrução) . Para a última apreciação do Coele, de 26/6/2019, que resultou na aprovação, o indicado não acrescentou documento ou informação que pudesse mudar o entendimento firmado ou que já não tivesse sido considerado.
66. A cronologia dos atos sinaliza que a mudança da composição do Coele foi pressuposto importante, para que o processo de indicação fosse retomado e para o êxito na aprovação do Sr. Filimberti. Tanto que o reenvio da indicação ocorre no mesmo dia da Portaria de nomeação da nova composição do Coele e já nomina como destinatária a nova presidente do Comitê.
67. O Regimento Interno do Comitê de Elegibilidade da Casa da Moeda do Brasil (Coele) , aprovado em 22/11/2019, na 275ª Reunião Ordinária do Conselho de Administração, foi juntado aos autos em atendimento à diligência (peça 8, p. 339-340, 341-346) .
67.1. Não foi fornecido o Regimento vigente ao tempo dos atos deste processo. O OF.PRESI/068/2020 informa que '... Foi a atual gestão que, para tornar o processo ainda mais rigoroso, aprovou um novo regimento interno para o Comitê de Elegibilidade' [grifo nosso]. Subentende-se que existia um que fora substituído.
67.2. Embora as disposições normativas sejam posteriores aos fatos, ainda assim se prestam como referência do que deveria ter sido feito. A duração do mandato de membro do Coele é de dois anos, admitidas três reconduções (art. 7º) e os membros devem ter total independência (art. 14, §5º) .
67.3. Em relação ao tempo de mandato para o exercício de função no comitê é razoável que exista predefinição de prazo, pois não se trata de função em que seja esperada a perenidade na ocupação pela mesma pessoa. Do mesmo modo, a independência funcional para desincumbir-se das atribuições e bem alcançar o interesse público é inerente ao exercício do múnus público. Portanto, não careciam de estar positivadas no regimento interno para ser exigível de seus membros.
67.4. Nos termos do art. 80 do Estatuto de 2017, os arts. 156 e 165 da Lei 6.404/1976 devem ser observados em relação à composição do Coele. O art. 165 da Lei das SAs amplia os dispositivos aplicáveis aos arts. 153 a 156. Convém destacar alguns excertos relevantes contidos nesses artigos (peça 11, p. 19) :
Deveres
67.4.1. empregar, no exercício de suas funções, o cuidado e diligência que todo homem ativo e probo costuma empregar na administração dos seus próprios negócios;
67.4.2. exercer as atribuições que a lei e o estatuto lhe conferem para lograr os fins e no interesse da companhia, satisfeitas as exigências do bem público e da função social da empresa;
67.4.3. servir com lealdade à companhia;
67.4.4. exercer suas funções no exclusivo interesse da companhia;
67.4.5. considerar abusivo o exercício da função com o fim de causar dano à companhia, ou aos seus acionistas ou administradores, ou de obter, para si ou para outrem, vantagem a que não faz jus e de que resulte, ou possa resultar, prejuízo para a companhia, seus acionistas ou administradores.
Vedações
67.4.6. omitir-se no exercício ou proteção de direitos da companhia ou, visando à obtenção de vantagens, para si ou para outrem, deixar de aproveitar oportunidades de negócio de interesse da companhia;
67.4.7. intervir em qualquer operação social em que tiver interesse conflitante com o da companhia, bem como na deliberação que a respeito tomarem os demais administradores;
67.5. A nomeação dos membros do Coele que rejeitaram a indicação do Sr. Filimberti, em 29/5/2019, aconteceu por meio da Portaria Presi 048, de 19/3/2018. O presidente Eduardo Zimmer Sampaio toma posse na 3ª sessão extraordinária do Conselho de Administração, em 17/6/2019. Uma semana após são destituídos e empossados novos membros no Coele e ocorrem todos os demais atos que culminam com a aprovação do nome do Sr. Filimberti, tudo mesmo dia 26/6/2019 (peça 8, p. 332-333) .
68. A velocidade com que o Coele conduziu o processo de indicação, mesmo recebendo a demanda fora do horário de expediente, foi notável. A indicação fora encaminhada às 19h14, mais de duas horas após o término da jornada. A presidente acessou a conta de e-mails, tomou conhecimento, adotou medidas para pronta reunião, e chegou à deliberação sobre tema controverso, tudo no mesmo dia, o que permite inferir, sem parecer exagero, que a decisão já estava tomada, a priori.
68.1. Anote-se que o Regimento Interno do Coele prevê no art. 18 que a convocação dos membros deve ocorrer por meio de correio eletrônico, com antecedência mínima de 2 dias úteis da sessão (peça 8, p. 346) . Dos documentos juntados aos autos não consta a referida convocação. Mesmo assim, uma demanda aberta quase três horas após o encerramento do expediente (16h45) foi processada no mesmo dia (Horário de Atendimento - Casa da Moeda do Brasil) .
68.2. Cabe lembrar que os empregados que compõem o Coele são lotados em unidades distintas (peça 8, p. 328) : Sílvia Lança é Superintendente do Departamento de Pessoas; Gabriel Jamus é Assessor de Diretoria Executiva; e Antônio Andrade é Chefe de Gabinete da Presidência. Quando necessário, mediante agendamento, reúnem-se para apreciar os casos que lhe são submetidos estatutariamente. No caso específico de indicação para diretor, teriam até 8 dias úteis para se manifestar.
68.3. Segundo o Decreto 8.945/2016 (art. 21, §3º) , o Estatuto da CMB de 2017 (art. 80) , inclusive o Regimento Interno do Coele (art. 3º) , o comitê deve ser composto por membros de outros comitês, preferencialmente o de auditoria, por empregados ou conselheiros de administração.
68.3.1. Pelas informações contidas na peça 8, p. 328-329, o Sr. Antônio Renato de Andrade pode não ser empregado. No histórico dos membros do Coele, não é informada a origem 'concurso público', e no quadro de alterações da composição é informada que a função atual é 'exonerado'.
68.3.2. Além disso, não consta informação de que os outros dois membros façam parte de outros comitês, especialmente, o de Auditoria. Os membros destituídos (Superintendente do Departamento Jurídico, Chefe de Auditoria Interna e Corregedor) tinham perfil mais alinhado ao previsto no Estatuto.
68.3.3. A presença de não empregado que não seja membro de outros comitês ou conselheiro na comissão viola o Decreto 8.945/2016 (art. 21, §3º) , o Estatuto da CMB de 2017 (art. 80) e coloca em dúvida a independência do Comitê, reforçada pela ausência de membros de outros comitês.
68.4. Destaque-se que a primeira sessão do Coele, com novos membros, ocorreu no mesmo dia da nomeação, exatamente para apreciação de nome já rejeitado pela comissão anterior. Embora nada de novo tenha sido apresentado, já que o objeto de apreciação foram os 10 anos de experiência em pessoa jurídica de direito privado, já considerado na deliberação de 29/5/2019, o novo comitê não apresentou qualquer justificativa ou esclarecimento para a mudança de decisão.
68.4.1. É estranho que o Coele desfaça uma decisão anterior, sem que seja exposta argumentação alguma para justificar o novo posicionamento, dando transparência e motivação para a deliberação. Para agravar o quadro, o Coele destituído consignou o debate técnico a respeito da melhor compreensão a ser dada para ramo, 'área conexa', 'objeto social' e 'porte da empresa' com base no uso do Cadastro Nacional de Atividades Econômicas (CNAE) (vide itens 33.6 a 33.8) . Para desfazer quaisquer dúvidas, consulta o Superintendente DEGOV
68.4.2. O Departamento de Governança Corporativa (DEGOV) aprova e encaminha e-mail da Seção de Compliance e Normatização (SENI) , ambos de 18/5/2019, para o Coele no qual orienta usar critério objetivo para compreender 'área conexa' e 'objeto social' por meio do uso do Cadastro Nacional de Atividades Econômicas (CNAE) ; já em relação ao 'porte da empresa', orienta usar o critério da Lei 11.638/2007 (art. 3º, §único) (vide item 44.2 e peça 8, p. 253-255) . A resposta obtida se alinhou ao próprio entendimento do Coele.
68.4.3. No e-mail do Coele para Conselheiros Economia, em 21/5/2019, é explicitado o porquê do não preenchimento dos requisitos, conforme trecho transcrito adiante (peça 8, p. 240-242) .
Considerando que, com base na experiência apontada pelo indicado, não há comprovação de que a sociedade empresária SLF TRANSPORTES LTDA (antiga DRE-Berti Locações e Transportes Ltda) , na qual desempenhou a função de sócio-administrador, atue na mesma área ou tenha exercido atividade profissional em área conexa àquela para a qual foi indicado em função de direção superior, sendo que a sociedade empresária apontada pelo indicado possui Cadastro Nacional de Atividades Econômicas - CNAE Principal 49.29-9-01 - Transporte rodoviário coletivo de passageiros, sob regime de fretamento, municipal, enquanto que a CMB possuiu CNAE Principal 1812100 - Impressão de material de segurança.
Considerando que não há comprovação de que a referida sociedade empresária seja de porte ou objeto social semelhante à CMB, pois, para esse quesito, apenas consta que possui capital social de R$ 100.000,000 (cem mil reais) , enquanto o da CMB é de R$ 1.360.677.814,09 (um bilhão trezentos e sessenta milhões, seiscentos e setenta e sete mil oitocentos e quatorze reais e nove centavos) . [destaque nosso]
68.4.4. Após receber informações e documentos complementares, o Coele proferiu a decisão de 29/5/2019 pelo não preenchimento dos requisitos para o cargo.
68.4.5. É mencionado na Ata de 26/6/2019 que a pauta consistiu na apreciação de documentação complementar, mas não foi explicitada na Ata qual seria a documentação e que força teria para desfazer decisão tomada na sessão de 29/5/2019 que rejeitara o nome do indicado.
68.4.6. Destaque-se que não se trata de apreciação complementar de documentos porque já ocorrera deliberação em 29/5/2019. Tratava-se de NOVA submissão da indicação do nome do Sr. Filimberti.
68.4.7. É consignado na Ata de 26/6/2019 (vide item 54.1) que foi '... esclarecida a comprovação da experiência profissional como sócio administrador exercendo atividades conexas ao cargo de Diretor pelo período mínimo de 10 anos (dez/2004 a abr/2015) ' (peça 8, p. 262) .
68.4.8. Observe-se que foi considerada a MESMA experiência profissional na deliberação de 26/6/2019, acima, e na primeira deliberação de 29/5/2019. Nesta concluiu-se que não ocorreu comprovação de experiência do indicado em área abrangida pelas atividades da CMB, de acordo com a classificação CNAE, ou conexas ao cargo, conforme os elementos probatórios fornecidos.
68.4.9. Nos dois casos a experiência profissional sob análise corresponde à função de sócio-administrador na empresa SLF TRANSPORTES LTDA, no intervalo de dez/2004 a abr/2015.
68.4.10. Também é referido na Ata que foi verificada 'capacitações nas áreas de prospecção de novos negócios e inovação no setor público'. Conforme referido no item 51 desta instrução, o Sr. Filimberti manifesta na Declaração, de 8/6/2019, que tem a intenção de fazer o curso entre os dias 10 e 12/6 (três dias) e junta e-mail de confirmação de inscrição (peça 8, p. 312, 315) . O folder do curso informa que os preços seriam válidos até 31/12/2019; subentende-se que o curso teria início em data posterior à sessão de 26/6/2019, já que o certificado não foi anexado aos autos (peça 8, p. 305-314, 315-322) .
68.4.11. O Coele levou em consideração na avaliação e consignou em ata capacitação de três dias, mesmo não existindo nos autos certificado de conclusão com aproveitamento, apenas prospecto de curso.
68.4.12. Portanto, não ficou clara a razão da alteração da decisão, já que produzida tomando por base os mesmos documentos e informações, o que caracteriza motivação deficiente. Acresça-se ainda as circunstâncias em que a deliberação fora tomada.
69. Pelo exposto, considera-se razoável ouvir em audiência os membros do Comitê de Elegibilidade da Casa da Moeda do Brasil, adiante qualificados, para que apresentem razões de justificativas para a irregularidade descrita.
69.1. Qualificação:
Nome: Silvia Oliveira Lança
CPF: XXX.616.457-XX
Cargo: Analista de Gestão, matrícula 07963-4
Período de gestão: 26/6/2019 até dias atuais
Endereço: Rua Mario Barreto, 19, Apto 701
Tijuca
20510-390 Rio de Janeiro - RJ
Fone: (21) 987 279 905
Nome: Gabriel Wood Campos Jamús
CPF XXX.952.857-XX
Cargo: Analista de Gestão, matrícula 09202-7
Período de gestão:
Endereço: Rua Dr. Sardinha, 130, Apto 505
Santa Rosa
24240-660 Niterói/RJ
Fone: (21) 2714-0560
Nome: Antônio Renato Cezar de Andrade
CPF: XXX.009.307-XX
Cargo: Chefe de Gabinete da Presidência, matrícula 30112-4
Período de gestão: 26/6/2019 a 4/8/2019
Endereço: Rua Professor Luís Cantanhede, 136, 201
Laranjeiras
22245-040 Rio de Janeiro/RJ
Fone: 021 995 158 441
69.2. Irregularidade: Opinar pelo preenchimento dos requisitos para a eleição do Sr. Saudir Luiz Filimberti ao cargo de Diretor de Inovação e Mercado da CMB, contrariando Parecer Técnico do Departamento de Governança Corporativa e deliberação anterior do próprio Comitê de Elegibilidade, em reunião após o encerramento do expediente, por membros nomeados no mesmo dia da sessão, sem motivação ou fundamentação para a alteração do entendimento anterior, agravado pela ocorrência sincronizada de diversos atos no mesmo dia.
69.3. Conduta: Participar, opinar e produzir a Ata da 26ª Sessão do Comitê de Elegibilidade da CMB, de 26/6/2019, sem apresentar fundamentação razoável para superar o entendimento exposado na 20ª Sessão do Coele, de 29/5/2019, de ausência de preenchimento dos requisitos para ocupação do cargo de Diretor de Inovação e Mercado, violando o dever de independência e de lealdade à CMB, assim como os princípios Constitucionais da Moralidade, da Legalidade, a Lei 13.303/2016 (arts. 6º; 14, III; 17, I, 'a') , o Decreto 8.945/2016 (art. 30) , o Estatuto da Casa da Moeda do Brasil (arts. 16, IV, 'a'; 18; 80; 81) .
69.4. Culpabilidade: É razoável afirmar que era exigível de cada um dos membros do Comitê de Elegibilidade conduta diversa daquela que ele adotou, vez que deveria observar o dever de independência e de lealdade à CMB, assim como os princípios Constitucionais da Moralidade, da Legalidade, a Lei 13.303/2016, o Decreto 8.945/2016, o Estatuto da Casa da Moeda do Brasil, levando em conta ainda a ciência:
69.4.1. Da destituição, antes de completar dois anos de mandato, dos membros do Comitê de Elegibilidade que opinaram, na sessão de 29/5/2019, pelo não preenchimento dos requisitos para eleição do Sr. Saudir Luiz Filimberti.
69.4.2. Produção de diversos atos no dia 26/6/2019 que culminou na opinião do Coele, com nova composição, pelo preenchimento dos requisitos para eleição do Sr. Filimberti, com indícios de coordenação de atos para alcançar fim previamente fixado:
a. Portaria PRESI 113, de 26/6/2019, assinada pelo Sr. Eduardo Zimmer Sampaio, que nomeia a nova composição do Coele;
b. E-mail, de 26/6/2019, às 17h33, da Diretora da Secretaria Especial de Desestatização, Desinvestimentos e Mercados dirigido aos Conselheiros de Economia orienta os Conselheiros Economia a submeter a indicação do Sr. Filimberti novamente para análise do Coele;
c. Ofício SEI 385/2019/SEST-Conselhos-ME, de 26/6/2019, às 18h14, dirigido ao Coele encaminha processo de indicação de Filimberti para reanálise e manifestação;
d. E-mail, de 26/6/2019, às 19h14, da Chefe de Gabinete da SEST para Comitê de Elegibilidade, já em nome da nova presidente do Coele, Sra. Sílvia Lança, nomeada na mesma data;
e. Ata do Comitê de Elegibilidade, de 26/6/2019, não menciona hora da sessão, considerou comprovada a 'experiência profissional como sócio administrador exercendo atividades conexas ao cargo de Diretor pelo período mínimo exigido de 10 anos (dez/2004 a abr/2015) ' e opinou pelo preenchimento dos requisitos para o cargo.
69.4.3. Da não motivação da opinião expressada na Ata de 26/6/2019 em sentido contrário ao Parecer técnico do Departamento de Governança Corporativa e à deliberação do mesmo Coele, na sessão de 29/5/2019, agravada pela não existência de fato ou de documento novo, em relação ao que fora antes analisado;
69.4.4. Organização da reunião dos membros do Coele, no mesmo dia da mensagem enviada, após o término do expediente, para deliberar sobre a eleição de Diretor, a despeito da disponibilidade de prazo (oito dias úteis) para apreciação e da necessidade de prazo (dois dias) para agendar o encontro;
69.4.5. Obtenção de consenso dos membros, na mesma noite do recebimento da indicação, mesmo se tratando de posicionamento contrário ao entendimento firmado em Parecer técnico do Departamento de Governança Corporativa, corroborado pela ratificação do Coele, na sessão de 29/5/2019.
69.5. Nexo de Causalidade:
Portaria Presi 113, de 26/6/2019, que nomeia nova composição do Comitê de Elegibilidade e que opina pelo preenchimento dos requisitos para eleição do Sr. Filimberti;
E-mail, de 26/6/2019, às 19h14, da Chefe de Gabinete da SEST para Comitê de Elegibilidade, solicita nova apreciação de indicação do Sr. Filimberti sem elementos novos;
Ata da 26ª Sessão do Comitê de Elegibilidade da CMB, de 26/6/2019, com deficiência de motivação/fundamentação para a opinião favorável à candidatura do Sr. Saudir Luiz Filimberti ao cargo de Diretor de Inovação e Mercado com base na mesma experiência rejeitada pelo Coele;
Ata 20ª Reunião do Comitê de Elegibilidade, de 29/5/2019, que deliberou, unanimemente, pela ausência do preenchimento dos requisitos de eleição do candidato Filimberti;
E-mail do Superintendente DEGOV que aprova e encaminha e-mail da Seção de Compliance e Normatização (SENI) , ambos de 18/5/2019, para o Coele no qual orienta usar critério objetivo para compreender 'área conexa' e 'objeto social' por meio do uso do Cadastro Nacional de Atividades Econômicas (CNAE) ;
69.6. Dispositivo violado: Constituição Federal (art. 37; princípios da moralidade, da impessoalidade, da legalidade) ; Lei 13.303/2016 (arts. 6º; 14, III; 17, I, 'a') ; Decreto 8.945/2016 (art. 30) ; Estatuto da Casa da Moeda do Brasil (arts. 16, IV, 'a'; 18; 80; 81) ; Código de Ética, Conduta e Integridade da Casa da Moeda do Brasil (itens 2, 7, 17.13) .
CONCLUSÃO
70. O Ministério Público junto ao TCU submete à consideração desta Corte dois atos do então Presidente da Casa da Moeda do Brasil - CMB, Sr. Eduardo Zimmer, que, potencialmente, indicariam sobreposição de interesses particulares ao interesse público, com ofensa aos princípios constitucionais da legalidade, impessoalidade, moralidade e eficiência.
71. O primeiro, consistiu na nomeação do Sr. Jimmy Bariani Koch para o cargo em comissão de Assessor teria por irregularidade os laços de amizade entre o nomeante e o nomeado, fazendo com que os princípios da impessoalidade, da moralidade, da eficiência fossem negligenciados para permitir que o Sr. Eduardo Zimmer Sampaio, Presidente da CMB, favorecesse um amigo, em detrimento do dever de eficiência e de lealdade para com a. instituição.
72. O outro ato seria a indicação do Sr. Saudir Luiz Filimberti para o cargo de Diretor de Inovação e Mercado da CMB, com fortes indícios de irregularidade em razão dos laços de amizade com o Presidente da CMB e de não ter preenchido os requisitos para o cargo, haja vista que não comprovou dez anos de experiência na área da CMB ou em área conexa ao cargo para o qual foi indicado.
73. O exame da ocorrência descrita na seção 'Exame Técnico' permitiu definir as responsabilidades dos Sr. Eduardo Zimmer Sampaio, CPF XXX.203.700-XX, em relação à nomeação do Sr. Jimmy Bariani Koch; e dos Srs. Silvia Oliveira Lança, CPF XXX.616.457-XX; Gabriel Wood Campos Jamús, CPF XXX.952.857-XX; e Antônio Renato Cezar de Andrade, CPF XXX.009.307-XX, em relação à emissão de opinião de preenchimento dos requisitos para a eleição ao cargo de diretor, com base na mesma experiência rejeitada pelo Coele.
74. Propõe-se, por conseguinte, que se promova a audiência destes, nos termos do art. 250, inciso IV, c/c o art. 237, parágrafo único, do RI/TCU, pelos motivos expressos nos itens 27 a 29.4 e 69 a 69.6 e nos fundamentos dessas conclusões.
PROPOSTA DE ENCAMINHAMENTO
75. Ante todo o exposto, submetemos os autos à consideração superior com proposta de realizar, com fundamento no art. 250, inciso IV, c/c o art. 237, parágrafo único, do RI/TCU, a audiência dos responsáveis a seguir qualificados, para que, no prazo de quinze dias, apresentem razões de justificativa para as irregularidades indicadas:
Qualificação:
Nome: Eduardo Zimmer Sampaio
CPF XXX.203.700-XX
Cargo: Presidente da Casa da Moeda do Brasil, à época dos fatos
Endereço: Rua Primeiro de Janeiro, 150, Apto 1301, Torre 3
Bairro Três Figueiras
90470-320, Porto Alegre/RS
Telefone: 05134712100
Fato 01
76. Irregularidade: nomear pessoa sabendo que não poderia prestar serviços presenciais em dois dias a cada semana, conforme normas vigentes na CMB, que ele não alteraria o domicílio de Porto Alegre/RS para o Rio de Janeiro/RJ para cumprir a jornada de trabalho e que acumularia a atividade na Casa da Moeda do Brasil com a atividade da advocacia privada.
76.1. Conduta: nomear o Sr. Jimmy Bariani Koch para o Cargo em Comissão de Assessor, do Grupo II - Funções de Assessoramento, por meio da Portaria PRT.PRESI 459/2019, 31/10/2019, sabendo que ele não alteraria o domicílio de Porto Alegre/RS para o Rio de Janeiro/RJ, que manteria advocacia privada concomitantemente com a função na CMB (objeto de consulta perante a Comissão de Ética) , e que não prestaria serviços presenciais, na forma disciplinada pela CMB.
76.2. Nexo de Causalidade: a edição da Portaria PRT.PRESI 459/2019, 31/10/2019, e o domicílio do Sr. Jimmy Bariani Koch em Porto Alegre/RS para prestar serviços advocatícios privados estabelece a conexão entre a conduta e a irregularidade.
76.3. Culpabilidade: É razoável afirmar que era exigível do gestor conduta diversa daquela que adotou, vez que tinha ou deveria ter conhecimento: (a) da relação de amizade com o nomeado; (b) de que o nomeado não mudaria o domicílio para o Rio de Janeiro/RJ; (c) da consulta formulada ao Comitê de Ética sobre o exercício da advocacia privada simultaneamente com o cargo na CMB; (d) de que a manutenção da norma de teletrabalho impediria a prestação dos serviços presenciais e evidenciaria a irregularidade da contratação; (e) da não aplicação de processo de recrutamento que tivesse se orientado com base em perfis de competências previamente elaborados e com observância dos princípios da transparência, da motivação, da eficiência, concorrência e do interesse público.
76.4. Dispositivo violado: Constituição Federal (art. 37; princípios da moralidade, da impessoalidade, da legalidade) ; Lei 9.784/1999 (art. 20) ; Lei 13.303/2016 (arts. 6º) ; Regulamento de Pessoal e de Processo Administrativo, de julho/1997 (arts. 11; 51, incisos I e IV; 53, inciso VII) ; Código de Ética, Conduta e Integridade da Casa da Moeda do Brasil (itens 17.13, 17.16) ; Acórdão 3023/2013-TCU-Plenário, Relator Marcos Bemquerer; Acórdão 784/2017-TCU-Plenário, Relator André De Carvalho.
Fato 02
77. Irregularidade: alterar norma interna (plano piloto) oito dias após a edição e um dia após a posse do Sr. Jimmy Bariani Koch para tornar viável por parte deste o exercício da função de assessor, haja vista estar o nomeado domiciliado em Porto Alegre/RS e estar obrigado a comparecer dois dias em cada semana na cidade do Rio de Janeiro/RJ.
77.1. Conduta: Firmar a NAP-A1000/005-19, de 01/11/2019, para alterar a NAP-A1000/004-19, de 22/10/2019 (exclusão dos itens 5.7, 5.7.1, 5.7.4, 5.7.5 e nova redação para o item 6.1.1, III) , de forma a suprimir a exigência de comparecimento às instalações físicas da CMB em dois dias a cada semana e assim possibilitar que o Sr. Jimmy Koch pudesse cumprir toda a jornada de trabalho em teletrabalho, tornando, daí em diante, lícito o vínculo laboral, mesmo morando em outro Estado da Federação.
77.2. Nexo de Causalidade: a edição da NAP-A1000/005-19, de 01/11/2019, firmada pelo Sr. Eduardo Zimmer Sampaio, estabelece a autoria do ato que tornou lícita a contratação e viável a prestação dos serviços à distância por parte do Sr. Jimmy Bariani Koch e revela o beneficiário direto da mudança, conectando conduta e irregularidade.
77.3. Culpabilidade: É razoável afirmar que era exigível do gestor conduta diversa daquela que adotou, vez que tinha ou deveria ter conhecimento: (a) da relação de amizade com o nomeado; (b) de que o nomeado não mudaria o domicílio para o Rio de Janeiro/RJ; (c) da consulta formulada ao Comitê de Ética sobre o exercício da advocacia privada simultaneamente com o cargo na CMB; (d) de que a manutenção da norma de teletrabalho impediria a prestação dos serviços presenciais e evidenciaria a irregularidade da contratação; (e) da não aplicação de processo de recrutamento que tivesse se orientado com base em perfis de competências previamente elaborados e com observância dos princípios da transparência, da motivação, da eficiência, concorrência e do interesse público.
77.4. Dispositivo violado: Constituição Federal (art. 37; princípios da moralidade, da impessoalidade, da legalidade) ; Lei 9.784/1999 (art. 20) ; Lei 13.303/2016 (arts. 6º) ; Regulamento de Pessoal e de Processo Administrativo, de julho/1997 (arts. 11; 53, VII) ; Código de Ética, Conduta e Integridade da Casa da Moeda do Brasil (itens 17.13, 17.16) ; Acórdão 3023/2013-TCU-Plenário, Relator Marcos Bemquerer; Acórdão 784/2017-TCU-Plenário, Relator André De Carvalho.
Fato 03
78. Irregularidade: destituir os componentes do Comitê de Elegibilidade e nomear novas pessoas por intermédio da Portaria PRESI 113/2019, de 26/6/2019, para, logo em seguida, submeter uma segunda vez a indicação do Sr. Saudir Luiz Filimberti, nome antes rejeitado pelo comitê desconstituído, e conseguir, num mesmo dia, realizar toda a tramitação e aprovação do indicado, fazendo prevalecer o interesse pessoal e os laços de amizade pessoal sobre o interesse público.
78.1. Conduta: firmar a Portaria PRESI 113/2019, de 26/6/2019, que criou as condições para que o nome do Sr. Saudir Luiz Filimberti fosse aprovado, a despeito de o nome já ter sido rejeitado por não preencher os requisitos exigidos para o cargo.
78.2. Nexo de Causalidade: sem a mudança total dos componentes do Comitê de Elegibilidade, o nome do Sr. Saudir Luiz Filimberti não seria aprovado, pois a decisão de 29/5/2019 que reprovou o nome dele foi tomada por unanimidade.
78.3. Culpabilidade: É razoável afirmar que era exigível do presidente da CMB conduta diversa daquela que adotou, vez que tinha ou deveria ter conhecimento: (a) da relação de amizade com o indicado; (b) da existência de anterior decisão unânime do Comitê de Elegibilidade que entendeu que o Sr. Saudir Luiz Filimberti não preenchia os requisitos exigidos para o cargo; (c) da inexistência de novos elementos/documentos do indicado que pudesse alterar a decisão já tomada; (d) de que a conduta violava o dever de lealdade, o princípio da moralidade, da impessoalidade, da legalidade; (e) de que a concentração de atos num só dia, que culminou na aprovação da indicação, mesmo o expediente dando entrada após o expediente.
78.4. Dispositivo violado: Constituição Federal (art. 37; princípios da moralidade, da impessoalidade, da legalidade) ; Lei 9.784/1999 (art. 20) ; Lei 13.303/2016 (arts. 6º; 14, III; 17, I, 'a') ; Estatuto da Casa da Moeda do Brasil (arts. 16, IV, 'a'; 18; 80; 81) ; Código de Ética, Conduta e Integridade da Casa da Moeda do Brasil (itens 2, 7, 17.13) .
Qualificação:
Nome: Silvia Oliveira Lança
CPF: XXX.616.457-XX
Cargo: Analista de Gestão, matrícula 07963-4
Período de gestão: 26/6/2019 até dias atuais
Endereço: Rua Mario Barreto, 19, Apto 701
Tijuca
20510-390 Rio de Janeiro - RJ
Fone: (21) 987 279 905
Nome: Gabriel Wood Campos Jamús
CPF XXX.952.857-XX
Cargo: Analista de Gestão, matrícula 09202-7
Período de gestão:
Endereço: Rua Dr. Sardinha, 130, Apto 505
Santa Rosa
24240-660 Niterói/RJ
Fone: (21) 2714-0560
Nome: Antônio Renato Cezar de Andrade
CPF: XXX.009.307-XX
Cargo: Chefe de Gabinete da Presidência, matrícula 30112-4
Período de gestão: 26/6/2019 a 4/8/2019
Endereço: Rua Professor Luís Cantanhede, 136, 201
Laranjeiras
22245-040 Rio de Janeiro/RJ
Fone: 021 995 158 441
79. Irregularidade: Opinar pelo preenchimento dos requisitos para a eleição do Sr. Saudir Luiz Filimberti ao cargo de Diretor de Inovação e Mercado da CMB, contrariando Parecer Técnico do Departamento de Governança Corporativa e deliberação anterior do próprio Comitê de Elegibilidade, em reunião após o encerramento do expediente, por membros nomeados no mesmo dia da sessão, sem motivação ou fundamentação para a alteração da deliberação anterior, agravado pela ocorrência sincronizada de diversos atos no mesmo dia.
79.1. Conduta: Participar, opinar e produzir a Ata da 26ª Sessão do Comitê de Elegibilidade da CMB, de 26/6/2019, sem apresentar fundamentação razoável para superar o entendimento exposado na 20ª Sessão do Coele, de 29/5/2019, de ausência de preenchimento dos requisitos para ocupação do cargo de Diretor de Inovação e Mercado, violando o dever de independência e de lealdade à CMB, assim como os princípios Constitucionais da Moralidade, da Impessoalidade, da Legalidade, a Lei 13.303/2016, o Decreto 8.945/2016, o Estatuto da Casa da Moeda do Brasil.
79.2. Culpabilidade: É razoável afirmar que era exigível de cada um dos membros do Comitê de Elegibilidade conduta diversa daquela que adotou, vez que deveria observar o dever de independência e de lealdade à CMB, assim como os princípios Constitucionais da Moralidade, da Impessoalidade, da Legalidade, a Lei 13.303/2016, o Decreto 8.945/2016, o Estatuto da Casa da Moeda do Brasil, levando em conta ainda a ciência:
1) Da destituição, antes de completar dois anos de mandato, dos membros do Comitê de Elegibilidade que opinaram, na sessão de 29/5/2019, pelo não preenchimento dos requisitos para eleição do Sr. Saudir Luiz Filimberti.
2) Produção de diversos atos no dia 26/6/2019 que culminou na opinião do Coele, com nova composição, pelo preenchimento dos requisitos para eleição do Sr. Filimberti, com indícios de coordenação de atos para alcançar fim previamente fixado:
a. Portaria PRESI 113, de 26/6/2019, assinada pelo Sr. Eduardo Zimmer Sampaio, que nomeia a nova composição do Coele;
b. E-mail, de 26/6/2019, às 17h33, da Diretora da Secretaria Especial de Desestatização, Desinvestimentos e Mercados dirigido aos Conselheiros de Economia orienta os Conselheiros Economia a submeter a indicação do Sr. Filimberti novamente para análise do Coele;
c. Ofício SEI 385/2019/SEST-Conselhos-ME, de 26/6/2019, às 18h14, dirigido ao Coele encaminha processo de indicação de Filimberti para reanálise e manifestação;
d. E-mail, de 26/6/2019, às 19h14, da Chefe de Gabinete da SEST para Comitê de Elegibilidade, já em nome da nova presidente do Coele, Sra. Sílvia Lança, nomeada na mesma data;
e. Ata do Comitê de Elegibilidade, de 26/6/2019, não menciona hora da sessão, considerou comprovada a 'experiência profissional como sócio administrador exercendo atividades conexas ao cargo de Diretor pelo período mínimo exigido de 10 anos (dez/2004 a abr/2015) ' e opinou pelo preenchimento dos requisitos para o cargo.
3) Da não motivação da opinião expressada na Ata de 26/6/2019 em sentido contrário ao Parecer técnico do Departamento de Governança Corporativa e à deliberação do mesmo Coele, na sessão de 29/5/2019, agravada pela não existência de fato ou de documento novo, em relação ao que fora antes analisado;
4) Organização da reunião dos membros do Coele, no mesmo dia da mensagem enviada, após o término do expediente, para deliberar sobre a eleição de Diretor, a despeito da disponibilidade de prazo (oito dias úteis) para apreciação e da necessidade de prazo (dois dias) para agendar o encontro;
5) Obtenção de consenso dos membros, na mesma noite do recebimento da indicação, mesmo se tratando de posicionamento contrário ao entendimento firmado em Parecer técnico do Departamento de Governança Corporativa, corroborado pela ratificação do Coele, na sessão de 29/5/2019.
79.3. Nexo de Causalidade:
Portaria Presi 113, de 26/6/2019, que nomeia nova composição do Comitê de Elegibilidade e que opina pelo preenchimento dos requisitos para eleição do Sr. Filimberti;
E-mail, de 26/6/2019, às 19h14, da Chefe de Gabinete da SEST para Comitê de Elegibilidade, solicita nova indicação do Sr. Filimberti sem elementos novos;
Ata da 26ª Sessão do Comitê de Elegibilidade da CMB, de 26/6/2019, com deficiência de motivação/fundamentação para a opinião favorável à candidatura do Sr. Saudir Luiz Filimberti ao cargo de Diretor de Inovação e Mercado, com base no mesmo requisito antes não comprovado;
Ata 20ª Reunião do Comitê de Elegibilidade, de 29/5/2019, que deliberou, unanimemente, pela ausência do preenchimento dos requisitos de eleição do candidato Filimberti;
E-mail do Superintendente DEGOV que aprova e encaminha e-mail da Seção de Compliance e Normatização (SENI) , ambos de 18/5/2019, para o Coele no qual orienta usar critério objetivo para compreender 'área conexa' e 'objeto social' por meio do uso do Cadastro Nacional de Atividades Econômicas (CNAE) ;
79.4. Dispositivo violado: Constituição Federal (art. 37; princípios da moralidade, da impessoalidade, da legalidade) ; Lei 13.303/2016 (arts. 6º; 14, III; 17, I, 'a') ; Decreto 8.945/2016 (art. 30) ; Estatuto da Casa da Moeda do Brasil (arts. 16, IV, 'a'; 18; 80; 81) ; Código de Ética, Conduta e Integridade da Casa da Moeda do Brasil (itens 2, 7, 17.13) ."
É o relatório.

não há.

Não atuou.

REPRESENTAÇÃO. MINISTÉRIO PÚBLICO JUNTO AO TCU. NOTÍCIAS SOBRE IRREGULARIDADES NA NOMEAÇÃO DE PESSOAS PARA OCUPAR CARGOS EM COMISSÃO NA CASA DA MOEDA. DILIGÊNCIAS. AUSÊNCIA DE PROVAS DA ILEGALIDADE DAS NOMEAÇÕES. CONHECIMENTO. PROCEDÊNCIA PARCIAL. CIÊNCIA.

REPRESENTAÇÃO (REPR)

Secretaria de Controle Externo do Sistema Financeiro Nacional (SecexFinan).

Em exame, representação ajuizada pelo Subprocurador Geral Lucas Rocha Furtado, noticiando irregularidades na Casa da Moeda consistentes na sobreposição de interesses particulares ao interesse público, com ofensa aos princípios constitucionais da legalidade, da impessoalidade, da moralidade e da eficiência, na nomeação de Saudir Luiz Filimberti e Jimmy Bariani Koch para cargos em comissão pelo então presidente Eduardo Zimmer Sampaio.
2.	Segundo o representante, Eduardo Zimmer Sampaio alterou normas relativas ao teletrabalho na Casa da Moeda e destituiu membros do Comitê de Elegibilidade da entidade para permitir a nomeação de seus amigos próximos, Jimmy Bariani Koch e Saudir Luiz Filimberti, para os cargos em comissão de assessor da diretoria executiva e de diretor de inovação. 
3.	Para respaldar suas alegações, o representante transcreve notícia veiculada no jornal "Folha de São Paulo" segundo a qual Jimmy Bariani Koch seria amigo e advogado da empresa da família de Eduardo Sampaio e o ex-presidente teria alterado normas relativas ao teletrabalho para permitir que o nomeado pudesse exercer suas atividades à distância. Cita, também, outra reportagem, relatando que Eduardo Sampaio teria alterado os integrantes do Comitê de Elegibilidade da Casa da Moeda para nomear seu amigo e vizinho, Saudir Luiz Filimberti, uma vez que os membros do comitê anterior haviam rejeitado o seu nome para ocupar o cargo de diretor de inovação da entidade, por não preencher os requisitos necessários ao seu desempenho.
4.	O representante sustenta que por mais que se possa defender que sejam cargos de livre nomeação e de confiança do Presidente da Casa da Moeda, a discricionariedade dessa decisão não pode ser confundida com total liberalidade. Acrescenta que, no âmbito público, não há de existir espaço para vontades particulares e que, no momento em que o presidente da Casa da Moeda nomeia advogado de empresa de sua família para assessor, bem como amigo íntimo para o cargo de diretor de inovação e mercado da estatal, existe clara afronta ao princípio da impessoalidade.
5.	Diante do exposto, requer que o Tribunal conheça da representação e decida pela adoção de medidas necessárias a avaliar a tomada de decisão de Eduardo Zimmer Sampaio nas escolhas de cargos de livre nomeação e confiança, em especial de Saudir Filimberti e Jimmy Koch, ante os indícios de sobreposição de interesses particulares ao interesse público, com ofensa aos princípios constitucionais da legalidade, impessoalidade, moralidade e eficiência.
6.	Ao examinar o feito, a Secretaria de Controle Externo do Sistema Financeiro Nacional (SecexFinanças) entendeu que havia indícios de irregularidades e propôs ouvir em audiência o ex-presidente da Casa da Moeda, Eduardo Zimmer Sampaio, pelas seguintes ocorrências:
6.1.	nomear pessoa sabendo que não poderia prestar serviços presenciais em dois dias a cada semana, conforme normas vigentes na CMB, que ele não alteraria o domicílio de Porto Alegre/RS para o Rio de Janeiro/RJ para cumprir a jornada de trabalho e que acumularia a atividade na Casa da Moeda do Brasil com a atividade da advocacia privada;
6.2. 	alterar norma interna (plano piloto) oito dias após a edição e um dia após a posse do Sr. Jimmy Bariani Koch para tornar viável por parte deste o exercício da função de assessor, haja vista o nomeado estar domiciliado em Porto Alegre/RS e obrigado a comparecer dois dias em cada semana na cidade do Rio de Janeiro/RJ;
6.3.	destituir os componentes do Comitê de Elegibilidade e nomear novas pessoas por intermédio da Portaria PRESI 113/2019, de 26/6/2019, para, logo em seguida, submeter uma segunda vez a indicação do Sr. Saudir Luiz Filimberti, nome antes rejeitado pelo comitê desconstituído, e conseguir, num mesmo dia, realizar toda a tramitação e aprovação do indicado, fazendo prevalecer o interesse pessoal e os laços de amizade sobre o interesse público.
7.	A secretaria especializada sugeriu também ouvir em audiência os membros do Conselho de Elegibilidade da Casa da Moeda: Sílvia Oliveira Lança, Gabriel Wood Campos Jamús e Antônio Renato Cezar de Andrade, pela seguinte irregularidade:
7.1. 	opinar pelo preenchimento dos requisitos para a eleição de Saudir Luiz Filimberti ao cargo de Diretor de Inovação e Mercado da CMB, contrariando Parecer Técnico do Departamento de Governança Corporativa e deliberação anterior do próprio Comitê de Elegibilidade, em reunião após o encerramento do expediente, por membros nomeados no mesmo dia da sessão, sem motivação ou fundamentação para a alteração da deliberação anterior, fato agravado pela prática sincronizada de diversos atos no mesmo dia.
II
8.	Discordo da proposta formulada pela unidade instrutora pelos motivos que passo a expor.
9.	Reputo que as falhas identificadas pela unidade, além de não possuírem a relevância, materialidade e risco necessários a justificar a atuação desta Corte, não são suficientes para ensejar multa aos responsáveis.
10.	Anoto que, nos termos do art. 106 da Resolução TCU 259/2014, ainda que se entenda provável a irregularidade, para que se prossiga com a representação, faz-se mister que o risco à unidade jurisdicionada, a relevância e a materialidade dos fatos noticiados sejam elevados o suficiente para motivar a atuação direta do Tribunal, o que não verifico no caso em relevo.
11.	A situação relatada abarca apenas dois casos de nomeação de empregados da Casa da Moeda que não se encontram mais ocupando os cargos, ressaltando, ainda, que Jimmy Koch só ficou no emprego por aproximadamente cinco meses. Além disso, o suposto responsável, ex-presidente da entidade, permaneceu pouco mais de um ano no cargo (2019/2020) . Outrossim, não há, nos autos, indícios de prejuízos causados à empresa em decorrência da nomeação desses empregados ou de malefícios ao desempenho da entidade.
12.	Ressalto, ainda, que não vislumbro o requisito necessário para se determine a audiência dos responsáveis, uma vez que a aplicação de multa neste caso pressupõe a ocorrência de grave infração à norma, conforme descrito no art. 58, II, da Lei 8.443/1992, o que não se observa nas ocorrências descritas pela unidade especializada nos itens 6 e 7 acima.
13.	Em relação à nomeação de Jimmy Koch, não há evidências de que ele não exerceu suas atividades ou de que não detinha as qualificações necessárias para desempenhar o objetivo para que foi nomeado.
14.	 Segundo as informações colhidas, ele era advogado experiente e havia sido nomeado para auxiliar a diretoria executiva em difíceis negociações coletivas de trabalho que estavam em curso. Ademais, pela natureza das atividades a serem exercidas, não se pode concluir que seria impossível desempenhá-las à distância. Ao contrário, sabe-se que o trabalho remoto já era prática usual de vários escritórios de advocacia e consultoria em 2019, quando ocorreu sua nomeação. Assim, não vejo irregularidade em sua nomeação, a despeito de não prestar seus serviços no Rio de Janeiro.
14.	Entendo, ainda, que os indícios de que o ex-presidente da Casa da Moeda alterou as normas da empresa relativas ao teletrabalho exclusivamente para beneficiar Jimmy Koch são por demais frágeis para embasar a sua audiência.
15.	Por fim, considero que o fato de Jimmy Bariani Koch ter sido advogado da empresa da família de Eduardo Zimmer Sampaio, ou seu amigo, por si só, não impede sua nomeação para o cargo em comissão, pois não há vedação legal para esse tipo de situação.
16.	É notório, que os cargos em comissão são de livre nomeação e exoneração, conforme previsto no art. 37, II, da Constituição Federal. Assim, estão sujeitos à discricionariedade do agente público nomeante que, normalmente, tende a escolher pessoas conhecidas, de sua confiança, algumas vezes, amigos. Até esse ponto, não vejo ilegalidade.
17.	No entanto, a discricionariedade do agente não é ilimitada. É necessário que ele não infrinja as vedações estabelecidas e que atenda aos requisitos de qualificação previstos nos normativos.
18.	Nesse sentido, o agente não pode nomear parentes até o terceiro grau para cargo público em comissão, uma vez que é vedado pela Súmula Vinculante n. 13 do Supremo Tribunal Federal, e deve obedecer eventuais requisitos de qualificação que existam para o cargo.
19.	No que se refere a Jimmy Bariani Koch, não se tem notícia de que o ex-presidente da Casa da Moeda tenha desobedecido a essas condicionantes.
20.	Por sua vez, em relação a Saudir Luiz Filimberti, verificou-se que, de fato, ele não atendia aos requisitos de qualificação previstos no art. 17 da Lei 13.303/2016, pois não chegou a comprovar os quatro anos ocupando, pelo menos, um dos cargos descritos nos itens 1, 2 ou 3 da alínea b do inciso I do referido diploma legal. Portanto, conforme detalhadamente explicado pela instrução da SecexFinanças, a nomeação do referido diretor infringiu às normas atinentes à espécie.
21.	Todavia, reputo que tal infração, em razão da sua baixa relevância e materialidade, não é suficiente para ensejar multa ao seu autor. Considero mais adequado dar ciência à presidência da Casa da Moeda a fim de prevenir ocorrências semelhantes.
22.	Diante do exposto, voto por que este Tribunal adote o acórdão que ora submeto à apreciação.
TCU, Sala das Sessões, em 13 de dezembro de 2022.
Ministro BRUNO DANTAS 
Relator